ACORDAO-COMPLETO-2515512

ACÓRDÃO 542/2022 ATA 9/2022 - PLENÁRIO

VISTOS, relatados e discutidos estes autos de tomada de contas especial instaurada por força do subitem 9.2.1 do Acórdão 668/2017-TCU-Plenário, em razão de irregularidades na execução do Contrato de Repasse 0179.824-20 (Siafi 540270) , celebrado entre o Ministério das Cidades e o Município, o qual teve como objeto a construção de 33 unidades habitacionais;
ACORDAM os Ministros do Tribunal de Contas da União, reunidos em sessão do Plenário, ante as razões expostas pelo Relator, em:
9.1. excluir Claudiana Barbosa de Almeida (XXX.934.053-XX) , Eugênio Betanho (XXX.892.488-XX) , Rogério Zeferino Torres (XXX.485.803-XX) e Tânia Cleia de Sousa Damasceno (XXX.123.483-XX) da relação processual;
9.2. considerar Êxito Construções e Empreendimentos Ltda. (04.986.688/0001-81) e Raimundo Morais Filho (XXX.818.713-XX) revéis, para todos os efeitos, dando-se prosseguimento ao processo, nos termos do art. 12, § 3º, da Lei 8.443/1992;
9.3. com fundamento nos arts. 1º, inciso I, 16, inciso III, alíneas "b" e "c", e 19, da Lei 8.443/1992, julgar irregulares as contas de Acilon Gonçalves Pinto Júnior (XXX.881.853-XX) , de Marleyane Gonçalves Lobo de Farias (XXX.459.223-XX) , de Raimundo Morais Filho (XXX.818.713-XX) e da empresa Êxito Construções e Empreendimentos Ltda. (04.986.688/0001-81) , condenando-os, solidariamente, ao pagamento do débito discriminado a seguir, atualizado monetariamente e acrescido dos juros de mora devidos, calculado desde a data de ocorrência indicada até sua efetiva quitação, na forma da legislação vigente, fixando o prazo de 15 (quinze) dias, a contar do recebimento da notificação, para que seja comprovado, perante este Tribunal, o recolhimento da quantia ao Tesouro Nacional, nos termos do art. 23, inciso III, alínea "a", da referida Lei, c/c o art. 214, inciso III, alínea "a", do Regimento Interno do TCU: 
	VALOR ORIGINAL (R$) 
	DATA DA OCORRÊNCIA

	74.412,24
	18/1/2008

	26.361,03
	22/4/2008

	54.008,31
	22/8/2008

	28.383,08
	8/5/2009

9.4. com fundamento no art. 57 da Lei 8.443/1992, aplicar a Acilon Gonçalves Pinto Júnior (XXX.881.853-XX) , a Marleyane Gonçalves Lobo de Farias (XXX.459.223-XX) , a Raimundo Morais Filho (XXX.818.713-XX) e à empresa Êxito Construções e Empreendimentos Ltda. (04.986.688/0001-81) multas individuais no valor de R$¿40.000,00 (quarenta mil reais) , atualizado monetariamente desde a data do presente acórdão até a do efetivo recolhimento, se for pago após o vencimento, na forma da legislação vigente, fixando o prazo de 15 (quinze) dias, a contar do recebimento da notificação, para que seja comprovado, perante este Tribunal, o recolhimento da quantia ao Tesouro Nacional, nos termos do art. 23, inciso III, alínea "a", da referida Lei, c/c o art. 214, inciso III, alínea "a", do Regimento Interno do TCU;
9.5. considerar graves as infrações cometidas por Acilon Gonçalves Pinto Júnior (XXX.881.853-XX) , Marleyane Gonçalves Lobo de Farias (XXX.459.223-XX) e Raimundo Morais Filho (XXX.818.713-XX) ;
9.6. nos termos do art. 60 da Lei 8.443/1992, inabilitar Acilon Gonçalves Pinto Júnior (XXX.881.853-XX) , Marleyane Gonçalves Lobo de Farias (XXX.459.223-XX) e Raimundo Morais Filho (XXX.818.713-XX) para o exercício de cargo em comissão ou função de confiança no âmbito da Administração Pública por um período de 5 (cinco) anos;
9.7. com fundamento no art. 26 da Lei 8.443/1992, autorizar, se requerido, o pagamento da importância devida em até 36 (trinta e seis) parcelas mensais e consecutivas, fixando o prazo de 15 (quinze) dias, a contar do recebimento da notificação, para que seja comprovado, perante este Tribunal, o recolhimento da primeira parcela, e de 30 (trinta) dias, a contar da parcela anterior, para que seja comprovado o recolhimento das demais parcelas, devendo incidir sobre cada valor mensal os devidos acréscimos legais, na forma prevista na legislação vigente, além de alertar que a falta de comprovação do recolhimento de qualquer parcela importará no vencimento antecipado do saldo devedor, nos termos do art. 217 do Regimento Interno do TCU;
9.8. com fundamento no art. 28 da Lei 8.443/1992, autorizar, desde logo, a cobrança judicial das dívidas, caso não atendidas as notificações;
9.9. com fundamento no art. 16, § 3º, da Lei 8.443/1992, c/c art. 209, § 7º, do Regimento Interno do TCU, remeter cópia deste acórdão à Procuradoria da República no Ceará, para adoção das medidas que entender cabíveis;
9.10. encaminhar cópia deste acordão aos responsáveis, à Caixa Econômica Federal, ao Ministério do Desenvolvimento Regional e ao Município de Eusébio/CE.

Tomada de contas especial instaurada em razão de irregularidades identificadas pela Operação Gárgula em contrato de repasse que teve como objeto a construção de 33 unidades habitacionais no município. Análise das alegações de defesa.

Ministério das Cidades; Caixa Econômica Federal; Município de Eusébio/CE.

3. Responsáveis: Acilon Gonçalves Pinto Júnior (XXX.881.853-XX); Claudiana Barbosa de Almeida (XXX.934.053-XX); Eugênio Betanho (XXX.892.488-XX); Êxito Construções e Empreendimentos Ltda. (04.986.688/0001-81); Marleyane Gonçalves Lobo de Farias (XXX.459.223-XX); Raimundo Morais Filho (XXX.818.713-XX); Rogério Zeferino Torres (XXX.485.803-XX); Tânia Cleia de Sousa Damasceno (XXX.123.483-XX).

13.1. Ministros presentes: Ana Arraes (Presidente), Walton Alencar Rodrigues, Benjamin Zymler, Aroldo Cedraz, Bruno Dantas (Relator), Vital do Rêgo, Jorge Oliveira e Antonio Anastasia.
13.2. Ministro-Substituto convocado: Augusto Sherman Cavalcanti.
13.3. Ministros-Substitutos presentes: André Luís de Carvalho e Weder de Oliveira.

ACORDAO-COMPLETO-2583147

Acórdão 806/2023 - Plenário

BRUNO DANTAS

Trata-se de tomada de contas especial autuada pelo TCU a partir de representação (TC Processo 030.936/2015-2) , em cumprimento ao subitem 9.2.1 do Acórdão 668/2017-TCU-Plenário, motivada por irregularidades no Contrato de Repasse 0179.824-20 (Siafi 540270) , celebrado entre o Ministério das Cidades/Caixa Econômica Federal e o Município de Eusébio/CE, o qual teve como objeto a construção de 33 unidades habitacionais na localidade de Timbu, naquele município.
Transcrevo a seguir, com os ajustes necessários, a instrução de mérito elaborada pelo auditor responsável pela análise da demanda (peça 135) :
"HISTÓRICO
2. O presente processo se baseia, no Relatório de Demandas Especiais 00190.027281/2008-13 da Controladoria-Geral da União (CGU) , constante nas peças 3 e 4, particularmente na peça 3, p. 43-57. Referido Relatório decorreu dos trabalhos de fiscalização desenvolvidos pela CGU no Município do Eusébio/CE nos anos de 2008 e 2009, e foi demandado pela Superintendência Regional do Departamento de Polícia Federal no Estado do Ceará, em ofício de 21 de agosto de 2008 (peça 3, p. 8) . As informações a seguir foram retiradas do referido Relatório de Demandas Especiais.
3. O contrato de repasse 0179824-20 foi firmado em 16/12/2006, entre a União, por intermédio do Ministério das Cidades, representada pela Caixa Econômica Federal, e o Município de Eusébio, representado pelo Prefeito, Acilon Gonçalves Pinto Júnior, com investimento de R$ 331.600,50, sendo R$ 292.500,00 por conta da União, e R$ 39.100,50 a ser aportado pelo município. O objeto do contrato de repasse foi a construção de 33 casas populares na localidade de Timbu, naquele município (peça 3, p. 43) .
4. Em busca de complementar a documentação existente nos autos, a unidade técnica propôs realizar diligência ao Ministério das Cidades (peça 17) solicitando cópia das prestações de contas e demais documentos afins, o que contou com anuência do dirigente da unidade (peça 39) , constando a resposta às peças 25 e 26.
5. De posse das informações repassadas pelo concedente, foi elaborada a instrução à peça 38, detalhando as irregularidades, quantificando o débito, apontando os responsáveis e propondo a citação dos envolvidos, inclusive propondo a desconsideração da personalidade jurídica da empresa Êxito Construções e Empreendimentos Ltda. (04.986.688/0001-81) , diante da constatação de se tratar de empresa de fachada.
6. Após expedidas as citações, o dirigente da unidade técnica emitiu o pronunciamento existente à peça 58, no qual reconheceu que não havia delegação de competência do Relator para a desconsideração da personalidade jurídica citada ao final do parágrafo retro e propôs o encaminhamento do feito para apreciação do Relator, nos seguintes termos:
'I - Autorizar a desconsideração da personalidade jurídica da empresa Êxito Construções e Empreendimentos Ltda. (04.986.688/0001-81) , a fim de alcançar e responsabilizar os sócios de direito (Tania Cleia de Sousa Damasceno, CPF XXX.123.483-XX; Claudiana Barbosa de Almeida, CPF XXX.934.053-XX; Eugênio Betanho, CPF XXX.892.488-XX; Rogério Zeferino Torres, CPF XXX.892.488-XX) e de fato (Raimundo Morais Filho, CPF XXX.818.713-XX) , haja vista que apurações no âmbito da Polícia Federal e do Ministério Público Federal concluíram tratar-se de empresa fantasma ou de fachada, usada pelos sócios e terceiros, para fraudar licitações e desviar recursos federais.
II - Realizar a citação dos responsáveis abaixo arrolados, pelos débitos respectivos, com fundamento nos arts. 10, § 1º, e 12, incisos I e II, da Lei 8.443/1992 c/c o art. 202, incisos I e II, do RI/TCU, para que, no prazo de quinze dias, apresentem alegações de defesa e/ou recolham, solidariamente, aos cofres da Caixa Econômica Federal as quantias abaixo indicadas, atualizadas monetariamente a partir das respectivas datas até o efetivo recolhimento, abatendo-se na oportunidade a quantia eventualmente ressarcida, na forma da legislação em vigor:
II.1 - Débito 1
a) Responsáveis solidários: Acilon Gonçalves Pinto Júnior (XXX.881.853-XX) ; Marleyane Gonçalves Lobo de Farias (XXX.459.223-XX) ; Claudiana Barbosa de Almeida (XXX.934.053-XX) ; Rogério Zeferino Torres (XXX.485.803-XX) ; Raimundo Morais Filho (XXX.818.713-XX) ; e Êxito Construções e Empreendimentos Ltda. (04.986.688/0001-81) .
b) Quantificação do dano:
	VALOR ORIGINAL (R$) 
	DATA DA OCORRÊNCIA

	74.412,24
	18/1/2008

	26.361,03
	22/4/2008

II.2 - Débito 2
a) Responsáveis solidários: Acilon Gonçalves Pinto Júnior (XXX.881.853-XX) ; Marleyane Gonçalves Lobo de Farias (XXX.459.223-XX) ; Tania Cleia de Sousa Damasceno (XXX.123.483-XX) ; Eugênio Betanho (XXX.892.488-XX) ; Raimundo Morais Filho (XXX.818.713-XX) ; e Êxito Construções e Empreendimentos Ltda. (04.986.688/0001-81) .
b) Quantificação do dano:
	VALOR ORIGINAL (R$) 
	DATA DA OCORRÊNCIA

	54.008,31
	22/8/2008

	28.383,08
	8/5/2009

II.3 - Ato impugnado: pagamentos irregulares à empresa Êxito Construções e Empreendimentos Ltda., com recursos do Contrato de Repasse Caixa Econômica Federal/Ministério das Cidades 0179.824-20 (Siafi 540270) , celebrado com o Município do Eusébio/CE, o qual teve como objeto a construção de 33 unidades habitacionais na localidade de Timbu, naquele município, em consequência de contrato decorrente da concorrência pública 2006.09.21.0001, tendo em vista indícios de que a empresa contratada não tinha existência efetiva, conforme o Relatório de Demandas Especiais 00190.027281/2008-13 da Controladoria-Geral da União (CGU) , constante na peça 3, p. 43-57;
II.4 - Conduta dos responsáveis:
a) Sr. Acilon Gonçalves Pinto Júnior, na qualidade de Prefeito Municipal do Município do Eusébio/CE, não supervisionou adequadamente os pagamentos referentes ao contrato com a Êxito Construções e Empreendimentos Ltda. referentes aos serviços em tela;
b) Sra. Marleyane Gonçalves Lobo de Farias, na qualidade de Secretária do Trabalho e Ação Social do Município do Eusébio/CE, ordenou os pagamentos à Êxito Construções e Empreendimentos Ltda., quando a mesma não havia realizado os serviços pagos;
c) Êxito Construções e Empreendimentos Ltda., na qualidade de empresa contratada, não realizou os serviços em tela, sendo por eles remunerada;
d) Sra. Tania Cleia de Sousa Damasceno; Sra. Claudiana Barbosa de Almeida; Sr. Eugênio Betanho; e Sr. Rogério Zeferino Torres, na qualidade de sócios de direito da empresa Êxito Construções e Empreendimentos Ltda., que não realizou os serviços em tela, sendo por eles remunerada;
e) Sr. Raimundo Morais Filho, na qualidade de sócio de fato da Êxito Construções e Empreendimentos Ltda., que não realizou os serviços em tela, sendo por eles remunerada;
II.5 - Informar os responsáveis de que, caso venham a ser condenados pelo Tribunal, os débitos ora apurados serão acrescidos de juros de mora, nos termos do § 1º do art. 202 do RI/TCU; e
II.6 - Encaminhar aos responsáveis cópia dos presentes autos.'
7. Na sequência, foi prolatado o Acórdão 3472/2019-TCU-Primeira Câmara, relatado pelo Ministro Bruno Dantas (peça 104) , determinando a desconsideração da personalidade jurídica da empresa mencionada no segundo parágrafo precedente e determinando a citação dos responsáveis, nos termos da proposta apresentada pela unidade técnica, resultando nas comunicações a seguir:
Tabela 1 - Citações Encaminhadas pelo Tribunal
	Destinatário/
Responsável
	Número do Ofício
	Data de Expedição
	Localização no Processo
	Data da Ciência
	Localização no Processo

	Acilon Gonçalves Pinto Júnior
	7939/2019-TCU/Secex-TCE
	5/9/2019
	peça 72
	Devolvido
	peça 87

	Acilon Gonçalves Pinto Júnior
	8512/2019-TCU/Secex-TCE
	18/9/2019
	peça 80
	2/10/2019
	peça 95

	Acilon Gonçalves Pinto Júnior
	9344/2019-TCU/Secex-TCE
	31/10/2019
	peça 108
	Devolvido
	peça 109

	Acilon Gonçalves Pinto Júnior
	Edital 1312/2020-TCU/Seproc
	19/8/2020
	peça 124
	9/9/2020
	peça 127

	Acilon Gonçalves Pinto Júnior
	43940/2020-TCU/Seproc
	19/8/2020
	peça 125
	29/9/2020
	peça 129

	Acilon Gonçalves Pinto Júnior
	43941/2020-TCU/Seproc
	19/8/2020
	peça 126
	29/9/2020
	peça 128

	Claudiana Barbosa de Almeida
	7941/2019-TCU/Secex-TCE
	5/9/2019
	peça 74
	2/10/2019
	peça 94

	Eugênio Betanho
	7946/2019-TCU/Secex-TCE
	5/9/2019
	peça 79
	22/9/2019
	peça 82

	Eugênio Betanho
	12943/2020-TCU/Seproc
	1/4/2020
	peça 116
	29/4/2020
	peça 120

	Êxito Construções e Empreendimentos
	7944/2019-TCU/Secex-TCE
	5/9/2019
	peça 77
	Devolvido
	peça 97

	Êxito Construções e Empreendimentos
	Edital 0499/2020-TCU/Seproc
	16/4/2020
	peça 114
	20/4/2020
	peça 115

	Marleyane Gonçalves Lobo Pinto Junior
	7940/2019-TCU/Secex-TCE
	5/9/2019
	peça 73
	30/9/2019
	peça 93

	Marleyane Gonçalves Lobo Pinto Junior
	8513/2019-TCU/Secex-TCE
	18/9/2019
	peça 81
	27/9/2019
	peça 83

	Raimundo Morais Filho
	7943/2019-TCU/Secex-TCE
	5/9/2019
	peça 76
	27/9/2019
	peça 85

	Raimundo Morais Filho
	12944/2020-TCU/Seproc
	1/4/2020
	peça 117
	28/4/2020
	peça 119

	Rogério Zeferino Torres
	7942/2019-TCU/Secex-TCE
	5/9/2019
	peça 75
	30/9/2019
	peça 84

	Tânia Cleia de Sousa Damasceno
	7945/2019-TCU/Secex-TCE
	5/9/2019
	peça 78
	Devolvido
	peça 86

	Tânia Cleia de Sousa Damasceno
	12942/2020-TCU/Seproc
	1/4/2020
	peça 118
	28/4/2020
	peça 121

Fonte: elaboração própria
8. Em resposta às citações enviadas por esta Corte, os responsáveis elaboraram e fizeram chegar ao Tribunal os documentos listados na tabela a seguir:
Tabela 2 - Documentos Carreados pelo Responsáveis
	Responsável/jurisdicionado
	Documento
	Teor/Conteúdo
	Data da Resposta
	Localização no Processo

	Acilon Gonçalves Pinto Júnior
	Requerimento
	Prorrogação de prazo
	9/10/2019
	peça 98

	Acilon Gonçalves Pinto Júnior
	Petição
	Alegações de Defesa
	16/12/2019
	peça 110

	Acilon Gonçalves Pinto Júnior
	Petição
	Alegações de Defesa
	14/10/2020
	peça 130

	Acilon Gonçalves Pinto Júnior
	Requerimento
	Alteração de endereço
	12/5/2021
	peça 134

	Claudiana Barbosa de Almeida
	Petição
	Alegações de Defesa
	10/9/2019
	peça 90

	Eugênio Betanho
	Petição
	Alegações de Defesa
	8/10/2019
	peça 88

	Marleyane Gonçalves Lobo Pinto Junior
	Requerimento
	Vista/Cópia
	7/10/2019
	peça 100

	Marleyane Gonçalves Lobo Pinto Junior
	Requerimento
	Prorrogação de prazo
	10/10/2019
	peça 92

	Marleyane Gonçalves Lobo Pinto Junior
	Requerimento
	Prorrogação de prazo
	16/10/2019
	peça 101

	Marleyane Gonçalves Lobo Pinto Junior
	Petição
	Alegações de Defesa
	8/11/2019
	peça 106

	Rogério Zeferino Torres
	Petição
	Alegações de Defesa
	14/10/2020
	peça 104

	Tânia Cleia de Sousa Damasceno
	Petição
	Alegações de Defesa
	13/5/2020
	peça 122

Fonte: elaboração própria
9. Destaque-se que, regularmente citados, não compareceram aos autos a empresa Êxito Construções e Empreendimentos Ltda. e seu sócio de fato, Raimundo Morais Filho, configurando-se a revelia prevista no art. 12, § 3º, da Lei 8.443/1992, dando prosseguimento ao processo com as evidências e documentos carreados até este momento processual.
10. Esta instrução terá a finalidade de avaliar as informações e documentos carreados aos autos, de modo a verificar sua adequação e suficiência para análise de mérito sobre as questões discutidas no caso concreto.
EXAME TÉCNICO
11. Este exame tem como fundamento as Normas de Auditoria do TCU, a legislação e a jurisprudência aplicadas ao caso, os documentos constantes dos autos, o histórico já apresentado e as providências a cargo dos jurisdicionados e demais envolvidos com a matéria em apreço.
12. Recordando, trata-se de TCE convertida de representação, nos termos do subitem 9.2.1 do Acórdão 668/2017-TCU-Plenário (TC Processo 030.936/2015-2) , em desfavor de Acilon Gonçalves Pinto Júnior, Prefeito do Município do Eusébio/CE, motivada por irregularidades no Contrato de Repasse 0179.824-20 (Siafi 540270) celebrado com o extinto Ministério das Cidades, cujo objeto era a construção de 33 unidades habitacionais na localidade de Timbu, naquele município.
13. Para melhor compreensão do caso, em nome do princípio da economia processual e para maior fluidez da análise, serão avaliadas as alegações de defesa de cada responsável, aproveitando-se aquilo que for comum aos demais arrolados.
Alegações de Defesa de Acilon Gonçalves Pinto Júnior (XXX.881.853-XX) 
14. Conforme se vê na Tabela 1, retro, foram encaminhados diversos ofícios de citação ao responsável (peças 72, 80 108, 125-126) , além da citação por edital (peça 124) , sendo o ex-gestor citado na qualidade de prefeito signatário do Contrato de Repasse 0179.824-20 (Siafi 540270) e respondendo por falhas no procedimento licitatório e na fiscalização do contrato, diante de evidências de participação de empresa 'fantasma'.
15. Nos termos da Tabela 2, retro, o ex-prefeito constituiu advogado nos autos (peças 11 e 98, p. 4) apresentou pedido de prorrogação de prazo (peça 98) , elaborou e fez chegar ao Tribunal dois documentos com suas alegações de defesa (peças 110 e 130) , além de requerimento para atualização de seu endereço de correspondência (peça 134) .
16. Praticamente todas as informações relevantes para a análise estão concentradas à peça 110, razão pela qual a análise terá por base esse documento, complementando com informações de outras fontes, quando oportuno.
17. A peça inicia com a apresentação do responsável e com informações para defender a tempestividade das alegações de defesa apresentadas, além de uma breve síntese dos fatos que justificaram a citação do responsável no bojo desta TCE (peça 110, p. 1-3) .
18. Em sequência, argumenta que a irregularidade já estaria prescrita, entendendo que se aplica o prazo quinquenal, previsto na Lei 9.873/1999 que, segundo a defesa, já foi confirmado por decisões do STF (MS Nº 32.201/DF, MS Nº 35294/DF E MS Nº 35971 TP/DF) entre outras decisões da Suprema Corte (peça 110, p. 3-10) .
19. Segundo argumenta a defesa, a data base do débito imputado é de 8/5/2009 e a primeira citação válida no processo ocorreu somente em 2/10/2019 (peça 95) evidenciando o longo transcurso de tempo entre o fato gerador do dano e a citação válida no bojo da TCE (peça 110, p. 11-13) .
20. Ato contínuo, suscita as prescrições do art. 6º, inciso II, da Instrução Normativa TCU 71/2012, a qual prevê o arquivamento do processo quando decorridos mais de dez anos entre o fato gerador e a citação válida no processo (peça 110, p. 13-18) .
21. Argumenta a defesa que o ex-prefeito não participou da realização do procedimento licitatório, da homologação, da contratação da empresa Êxito Construções e/ou da fiscalização das obras e dos pagamentos, não havendo que se falar em sua responsabilização (peça 110, p. 19-28) .
22. Tenta justificar que a obra foi totalmente construída, sem ocorrência de sobrepreço e/ou superfaturamento o que, segundo entende o peticionário, levaria à aprovação das contas, por ausência de dano ao erário (peça 110, p. 28-30) .
23. Citando o TC Processo 036.234/2011-7, aduz que se trata de processo originário da mesma 'Operação Gárgula' e que teria havido o afastamento da responsabilidade do gestor, relativamente a possíveis irregularidades quanto ao caráter competitivo da licitação (peça 110, p. 31-33) .
24. Nos pedidos, requer que a peça de defesa seja recebida e processada, que seja reconhecida a prescrição e/ou que as contas sejam julgadas regulares ou, ainda, que sejam julgadas regulares com ressalva, afastando-se qualquer aplicação de punição (peça 110, p. 33-34) .
Análise
25. Para situar, trata-se de análise das alegações de defesa de Acilon Gonçalves Pinto Júnior, citado na qualidade de prefeito signatário do Contrato de Repasse 0179.824-20 (Siafi 540270) e respondendo por falhas no procedimento licitatório e na fiscalização do contrato, diante de evidências de participação de empresa 'fantasma'.
26. Antes de adentrar ao caso concreto, vale analisar algumas das teses defendidas pelo ex-prefeito, iniciando-se pela afirmação de que o prefeito não teria qualquer participação nos procedimentos licitatórios e/ou na fiscalização e condução das obras e esse argumento não pode prosperar, e já se explica.
27. Quanto ao nexo causal entre conduta atribuível ao ex-prefeito e o dano apurado no caso concreto, o Tribunal tem entendimento firmado no sentido de que o gestor responde pelos atos de seus subordinados, seja por falhas na seleção ou treinamento de pessoal (culpa in eligendo) , seja por falhas na supervisão dos trabalhos executados (culpa in vigilando) .
28. Tal entendimento pode ser extraído de enunciado do Acórdão 1001/2018-TCU-Primeira Câmara, Relator: BRUNO DANTAS, resumido nos seguintes termos: 'O fato de a irregularidade, comissiva ou omissiva, não ter sido praticada diretamente pelo gestor principal, e sim por outros servidores ou por órgão subordinado ao seu, não o exime de responder pela irregularidade, com base na culpa in eligendo ou na culpa in vigilando'.
29. São de mesmo entendimento os seguintes Acórdão 1134/2009-TCU-Plenário, Relator: RAIMUNDO CARREIRO; 7694/2010-Primeira Câmara, Relator: MARCOS BEMQUERER; 1715/2008-Plenário, Relator: BENJAMIN ZYMLER; 2603/2011-Plenário, Relator: WALTON ALENCAR RODRIGUES, entre outros enunciados.
30. Seguindo com as teses da defesa, há o argumento de que a conclusão das obras e ausência de sobrepreço/superfaturamento seria suficiente para demonstrar a boa e regular aplicação dos recursos e afastar a responsabilidade do ex-gestor.
31. Esse entendimento também não deve ser acatado, uma vez que se trata de empresa de fachada, com documentação inidônea e, por óbvio, não é crível admitir que qualquer documento apresentado tenha o condão de demonstrar que foi a empresa a executar a obra, simplesmente porque a sociedade empresária não existia de fato.
32. A jurisprudência desta corte tem entendimento sedimentado no sentido de que a utilização de empresa de fachada impede o estabelecimento do nexo causal entre o repasse dos recursos e a consecução do empreendimento, uma vez que não é possível identificar quem realmente executou as obras ou quais os recursos foram realmente utilizados para executá-las.
33. Tal entendimento está materializado em enunciado do Acórdão 2496/2016-TCU-Plenário, Relator: JOSÉ MUCIO MONTEIRO, assim dispondo: 'A utilização de empresa de fachada para a realização do objeto do convênio não permite o estabelecimento do necessário nexo entre os recursos repassados e o objeto avençado, ainda que este esteja, comprovadamente, executado.'.
34. São de entendimento semelhante os seguintes Acórdão 5796/2017-TCU-Segunda Câmara, Relator: AUGUSTO NARDES; 4509/2018-Segunda Câmara, Relator: MARCOS BEMQUERER; 2800/2019-Plenário, Relator: MARCOS BEMQUERER, entre outros.
35. No que concerne às conclusões do TC Processo 036.234/2011-7, o próprio defendente aponta os motivos para que não haja tratamento igual nos dois processos, uma vez que sua responsabilização naqueles autos estava adstrita aos critérios de competitividade da licitação, enquanto o assunto tratado nesta TCE diz respeito à ausência de comprovação da boa e regular aplicação de recursos, mediante a utilização de empresas de fachada e documentação inidônea.
36. Desta forma, não se vislumbra fundamento para acatar as alegações de defesa nesse ponto, uma vez que os assunto tratados nos dois processos são distintos, as evidências e desdobramentos não se igualam e, por consequência, as conclusões e encaminhamentos também podem tomar caminhos diferentes, não havendo que se falar em vinculação entre as duas decisões.
37. Outra tese defendida nas alegações de defesa diz respeito a uma alegada prescrição da pretensão punitiva do Tribunal, nos termos de jurisprudência defendida pelo STF.
38. Vale ressaltar que a pretensão punitiva do TCU, conforme Acórdão 1441/2016-TCU-Plenário, Relator Min. Benjamin Zymler, que uniformizou a jurisprudência acerca dessa questão, subordina-se ao prazo geral de prescrição indicado no art. 205 do Código Civil, que é de dez anos, contados da data de ocorrência da irregularidade sancionada, nos termos do art. 189 do Código Civil, sendo este prazo interrompido pelo ato que ordenar a citação, a audiência ou a oitiva dos responsáveis.
39. Com base no entendimento do Tribunal, a data de ocorrência do fato gerador pode ser identificada como 8/5/2009, conforme detalhamento do débito (parágrafo 6, desta) e o ato que determinou a citação é o Acórdão 3472/2019-TCU-Primeira Câmara, de 30/4/2019, não restando configurada a prescrição, segundo os critérios da jurisprudência desta Corte.
40. Situação diferente se aplica no caso de imputação de débitos e da necessidade de ressarcir o erário por eventuais prejuízos causados, tendo o Tribunal entendimento firmado no sentido que o débito é imprescritível, consoante enunciado do Acórdão 76/2017-TCU-Plenário, Relatora: Ana Arraes, assim dispondo: 'O reconhecimento da prescrição da pretensão punitiva não implica o afastamento do débito, porquanto as ações de ressarcimento movidas pelo Estado contra os agentes causadores de danos ao erário são imprescritíveis, nos termos do art. 37, § 5º, da Constituição Federal e da Súmula TCU 282.'.
41. Em manifestação mais recente, o Supremo Tribunal Federal - STF, no Recurso Extraordinário - RE 636.886, fixou a tese, com repercussão geral reconhecida, de que 'é prescritível a pretensão de ressarcimento ao erário fundada em decisão de Tribunal de Contas' (Tema 899) . Não obstante as indagações acerca da abrangência da tese firmada, no sentido de que se circunscreveria apenas ao processo de execução (em outras palavras, inaplicável à pretensão de ressarcimento exercida nos autos do processo de TCE) , verifica-se que o STF, mediante decisões prolatadas pelas duas turmas, tem decidido de forma reiterada que se aplica à pretensão sancionatória e ressarcitória a cargo do Tribunal de Contas da União o prazo prescricional de 5 (cinco) anos previsto na Lei 9.873/1999.
42. Seja por aplicação direta ou por analogia, a orientação sufragada é no sentido de que o prazo de cinco anos é compatível com a tese de que a ação e a execução prescrevem no mesmo prazo (Súmula 150 do STF) , bem como com o fato de que a Lei 9.873/1999 - que regulamenta o exercício de ação punitiva pela Administração Pública Federal, direta e indireta - regeria integralmente a prescrição no âmbito do TCU. Quanto a este último aspecto, o Ministro Roberto Barroso, no voto exarado no julgamento do MS 32.201, embora tenha advertido que a atuação do TCU, em sua acepção clássica, não se qualifica como exercício do poder de polícia, ressaltou que a Lei 9.873/1999 assumiria vocação regulatória geral da prescrição do exercício da competência sancionadora da Administração Pública, sendo sua disciplina aplicável a qualquer ação punitiva da Administração Pública Federal, exceto àquelas esferas em que exista regulamentação específica. Ademais, completa, dada a autonomia científica do Direito Administrativo, não haveria razão plausível para suprimir a omissão da Lei Orgânica do Tribunal de Contas da União, quanto ao prazo prescricional, valendo-se das normas de direito civil, e não das de direito administrativo. Eis algumas ementas de decisões que evidenciam o entendimento predominante do STF:
'Ementa: AGRAVO REGIMENTAL EM MANDADO DE SEGURANÇA. TOMADA DE CONTAS ESPECIAL. TRIBUNAL DE CONTAS DA UNIÃO. CONDENAÇÃO A RESSARCIMENTO AO ERÁRIO. PRESCRIÇÃO. MARCO INTERRUPTIVO. ART. 2°, II, DA LEI 9.873/1999. ATO INEQUÍVOCO DE APURAÇÃO DO FATO. DISCUSSÃO. DIREITO LÍQUIDO E CERTO. DEMONSTRAÇÃO. INOCORRÊNCIA. SUBSISTÊNCIA DA DECISÃO AGRAVADA. AGRAVO A QUE SE NEGA PROVIMENTO. I - As razões do agravo regimental são inaptas para desconstituir os fundamentos da decisão agravada, que, por isso, se mantêm hígidos. II - Aplicando-se a regulamentação da Lei 9.873/1999 ao caso concreto, observa-se que a pretensão sancionatória do TCU, em relação aos atos praticados pelo impetrante, levando-se em consideração a ocorrência de 5 causas interruptivas da prescrição, não teria sido fulminada pelo decurso do tempo. III - A pretensão do recorrente, fundada na discussão sobre os fatos apontados como marcos interruptivos da prescrição da pretensão punitiva da Administração Pública, refoge aos estreitos limites do mandamus, ante a ausência de liquidez e certeza do direito pleiteado. IV - Agravo regimental a que se nega provimento. MS 36067 ED-AgR. Órgão julgador: Segunda Turma. Relator (a) : Min. RICARDO LEWANDOWSKI. Julgamento: 18/10/2019.'
'Ementa: AGRAVO REGIMENTAL EM RECLAMAÇÃO. TRIBUNAL DE CONTAS DA UNIÃO. TOMADA DE CONTA ESPECIAL. PRESCRIÇÃO DA PRETENSÃO PUNITIVA. RECONHECIDA EM DECISÃO DO SUPREMO TRIBUNAL FEDERAL. PRESCRITIBILIDADE DO RESSARCIMENTO AO ERÁRIO FUNDADA EM DECISÃO DE TRIBUNAL DE CONTAS. AÇÃO DE IMPROBIDADE ADMINISTRATIVA COM PEDIDO DE RESSARCIMENTO JÁ EM CURSO. AGRAVO REGIMENTAL A QUE SE NEGA PROVIMENTO. I - O acórdão do TCU determinou a formação de processo administrativo para avaliarem, efetivamente, a eventual responsabilização do agravado para o ressarcimento do dano ao erário, contrariando, assim, autoridade desta Corte no MS 35.512/DF, uma vez que houve a concessão da segurança para declarar a ocorrência da prescrição da pretensão punitiva do TCU em relação às infrações imputadas a ele, destacando-se que a União poderia perseguir os valores referentes ao ressarcimento dos danos na esfera judicial. II - Agravo regimental a que se nega provimento. (Rcl 39497 AgR. Órgão julgador: Segunda Turma. Relator (a) : Min. RICARDO LEWANDOWSKI. Julgamento: 10/10/2020) .'
'Ementa: MANDADO DE SEGURANÇA. DIREITO ADMINISTRATIVO. TRIBUNAL DE CONTAS DA UNIÃO. SERVIDOR DA SECRETARIA DE SAÚDE DO ESTADO DO ACRE. FISCALIZAÇÃO OMISSA E DEFICIENTE NA EXECUÇÃO DE DOIS CONVÊNIOS FIRMADOS ENTRE A SECRETARIA ESTADUAL E O MINISTÉRIO DA SAÚDE. APLICAÇÃO DE MULTA. ARTS. 28, II, E 58, II, DA LEI 8.443/1992. ART. 268, II, DO REGIMENTO INTERNO DO TCU. PRESCRIÇÃO DA PRETENSÃO SANCIONATÓRIA. OCORRÊNCIA. APLICAÇÃO DA LEI 9.873/1999. PRECEDENTES DESTE STF. MEDIDA LIMINAR DEFERIDA E RATIFICADA NO EXAME DE MÉRITO. SEGURANÇA CONCEDIDA PARA AFASTAR A MULTA APLICADA. 1. A prescrição da pretensão punitiva do TCU é regulada pela Lei 9.873/1999, descabendo a aplicação do prazo decenal previsto na legislação civil (art. 205 do Código Civil) . Ao revés, incide o prazo quinquenal previsto na Lei 9.873/1999 (MS 32201, Rel. Min. Roberto Barroso, PRIMEIRA TURMA, DJe 7/8/2017; MS 35.512-AgR, Rel. Min. Ricardo Lewandowski, SEGUNDA TURMA, DJe 21/6/2019) . 2. In casu, na linha do parecer apresentado pelo Ministério Público Federal e da decisão liminar de minha lavra, é inequívoca a superação do prazo prescricional quinquenal. Os ilícitos apontados pela Corte de Contas ocorreram em julho de 2006, tendo o processo de auditoria sido instaurado em 9/10/2006. A ordem de citação do responsável para a audiência, por sua vez, ocorreu em 25/6/2007. Entretanto, a decisão condenatória recorrível foi exarada somente em 31/5/2016, data da prolação do Acórdão 3513/2016-TCU-Primeira Câmara. 3. Ex positis, CONCEDO A SEGURANÇA unicamente para afastar a sanção de multa aplicada ao impetrante, nos autos da Tomada de Contas Processo 023.288/2006-0, máxime da ocorrência de prescrição da pretensão punitiva do Tribunal de Contas da União. MS 35940. (Órgão julgador: Primeira Turma. Relator (a) : Min. LUIZ FUX. Julgamento: 16/06/2020) .'
43. Essa orientação também foi seguida nas seguintes decisões monocráticas: MS 36.127-MC/DF e MS 35.940-MC/DF, Rel. Min. Luiz Fux; MS 35.294, MS 35.539/DF e MS 35.971-TP/DF, Rel. Min. Marco Aurélio; MS 34.256 MC/DF, MS 36.054-MC e MS 36.067-MC/DF, Rel. Min. Ricardo Lewandowski.
44. Portanto, observa-se que o Supremo Tribunal Federal tem se pronunciado no sentido de reconhecer não só a aplicação da prescrição quinquenal com fulcro na interpretação da Lei 9.873/1999, mas também a incidência dos marcos interruptivos do prazo prescricional consignados na referida lei, tantas vezes quanto presentes os suportes fáticos (MS 32201, Relator: Min. Roberto Barroso) .
45. Essa orientação também foi seguida nas seguintes decisões monocráticas: MS 36.054, MS 34.256-MC, MS 35.512 e MS 36.067-MC, todos de relatoria do Min. Ricardo Lewandowski; MS 35.294, MS 35.539 e MS 35.971-TP, todos de relatoria do Min. Marco Aurélio; MS 32.201, Rel. Min. Roberto Barroso, e MS 36.127-MC e MS 35.940-MC, Min. Luiz Fux.
46. Em relação ao termo inicial da contagem do prazo prescricional, o 'caput' do art. 1º da Lei 9.873/1999 oferece solução que não destoa do modelo adotado pelo TCU no incidente de uniformização de jurisprudência, em que se examinou a prescrição da pretensão punitiva, nos termos do Acórdão 1441/2016-TCU-Plenário (Rel. Min. Benjamin Zymler) , com a adição da particularidade de explicitar o caso de infrações permanentes ou continuadas:
a) Regra geral: 'data da prática do ato'  (o que equivale a 'ocorrência da irregularidade sancionada') ;
b) Regra especial: 'no caso de infração permanente ou continuada, do dia em que tiver cessado'.
47. Por seu turno, a Lei 9.873/1999, em seu art. 2º, estabelece as causas interruptivas da prescrição punitiva, consoante abaixo transcrito, já na redação conferida pela Lei 11.941/2009:
'Art. 2º Interrompe-se a prescrição da ação punitiva:
I - pela notificação ou citação do indiciado ou acusado, inclusive por meio de edital;
II - por qualquer ato inequívoco, que importe apuração do fato;
III - pela decisão condenatória recorrível;
IV - por qualquer ato inequívoco que importe em manifestação expressa de tentativa de solução conciliatória no âmbito interno da administração pública federal.'
48. Por sua vez, o quadro a seguir indica alguns eventos processuais, ocorridos no curso de uma TCE (fase interna e externa) - instaurada em razão de irregularidades na aplicação de recursos da União transferidos a entes subnacionais - que poderiam ser enquadrados nas causas de interrupção da prescrição acima apontadas, sem prejuízo, é claro, de outras ocorrências fáticas elegíveis como marco interruptivo, a depender da forma de proceder de cada entidade ou órgão tomador de contas.
	I - pela notificação ou citação do indiciado ou acusado, inclusive por meio de edital;
	 (i) notificação no âmbito do procedimento administrativo de ressarcimento previamente à instauração da TCE;
 (ii) notificação efetuada pelo órgão tomador de contas acerca da instauração da TCE;
 (iii) citação efetuada pelo TCU.
*Data da ciência da notificação ou citação pelos responsáveis ou de publicação do edital no DOU.

	II - por qualquer ato inequívoco, que importe apuração do fato;
* procedimento que evidencie a apuração dos fatos irregulares, com o objetivo quantificar o dano e identificar possíveis responsáveis.
	 (i) relatório de sindicância ou PAD;
 (ii) relatório de apuração de irregularidades referente ao processo administrativo prévio à instauração da TCE;
 (iii) relatórios de fiscalização, pareceres, despachos, informações e memorandos relacionados à apuração dos fatos irregulares;
 (iv) relatório do tomador de contas;
 (v) relatório do controle interno;
 (vi) termo de instauração ou designação de instauração da TCE;
 (vii) autuação da TCE no TCU; entre outras causas.
*Há quem inclua nesse grupo diligências que comprovam providências do responsável sobre as irregularidades investigadas.

	III - pela decisão condenatória recorrível.
	 (i) Verifica-se apenas no âmbito do TCU com a data da prolação do acórdão condenatório recorrível.

	IV - por qualquer ato inequívoco que importe em manifestação expressa de tentativa de solução conciliatória no âmbito interno da administração pública federal.
	 (i) pedido de parcelamento;
 (ii) pagamento parcial do débito;
 (iii) qualquer manifestação do responsável que demonstre claramente a sua intenção de recolher o débito.

49. Bem se vê, portanto, que haveria uma multiplicidade de causas de interrupção da prescrição, conforme se depreende do art. 2º da Lei 9.873/1999. Tal exegese encontra respaldo em precedentes do STF, a exemplo do que se decidiu no julgamento do MS 36067 (Rel. Min. Ricardo Lewandowski) , com destaque para trecho do voto em que o Relator reconhece cinco causas de interrupção da prescrição, in verbis:
' (...) Assim, faz-se necessário levar em consideração que, apesar de os fatos objeto da apuração conduzida pela Corte de Contas remontarem aos anos de 1999 e 2000, período no qual o impetrante era Secretário de Saúde municipal, o Tribunal de Contas da União deu prosseguimento à tomada de contas especial por ter constatado a ocorrência de 5 causas interruptivas da prescrição, a saber: a) relatório de auditoria em conjunto realizada pelo Denasus e pela Secretaria Federal de Controle, lavrado em 06/07/2001, sendo este, certamente, um ato inequívoco que importou a apuração do fato (art. 2º, II, da Lei 9.873/1999) ; b) instauração de Tomada de Contas Especial pelo FNS, ocorrida em 05/10/2005, sendo este também, certamente, um ato inequívoco que importou a apuração do fato  (art. 2º, II, da Lei 9.873/1999) ; c) a autuação da presente Tomada de Contas Especial no âmbito do Tribunal de Contas da União, ocorrida em 12/08/2008, sendo este também, certamente, um ato inequívoco que importou a apuração do fato  (art. 2º, II, da Lei 9.873/1999) ; d) o ato que ordenou a citação do responsável, ora impetrante, ocorrida em 12/07/2010 (art. 2º, I, da Lei 9.873/1999) ; e e) o exercício do poder punitivo ocorrido em 20/06/2012, data da prolação do Acórdão 1.563/2012-Plenário (art. 2º, III, da Lei 9.873/1999) .'
50. No caso concreto, o fato gerador mais recente, conforme parágrafo 6, desta, ocorreu em 8/5/2009, tendo sido emitido pela CGU o Relatório de Demandas Especiais 00190.027281/2008-13, em 9/10/2009, no entanto, a representação para apurar os fatos (TC Processo 030.936/2015-2) só foi instaurada em 5/11/2015, portanto, decorridos mais de cinco anos do Relatório da CGU, configurando a prescrição nos moldes defendidos pela jurisprudência do STF.
51. Cabe razão ao responsável quanto ao argumento de que está caracterizado o transcurso de mais de dez anos entre o fato gerador e a citação válida no processo, uma vez que os valores atribuídos em débito datam de 18/1/2008, 22/4/2008, 22/8/2008 e 8/5/2009, consoante detalhado no parágrafo 6, retro e tendo em vista o teor da Tabela 1, retro, percebe-se que todas as citações tiveram a ciência de seu recebimento após a data de 27/9/2019, portanto, já superados os dez anos desde o fato gerador para todos os responsáveis.
52. Tal situação está prevista no art. 6º da IN-TCU 71/2012 como causa de arquivamento da TCE sem julgamento do mérito, diante do risco de prejuízo ao contraditório e à ampla defesa, consoante expresso no enunciado do Acórdão 10385/2011-Primeira Câmara, Relator: JOSÉ MUCIO MONTEIRO, assim prevendo: 'Impõe-se o arquivamento do processo de tomada de contas especial, conforme o art. 5º, §§ 4º e 5º, c/c o art. 10 da Instrução Normativa TCU 56/2007, devido ao transcurso de mais de 10 (dez) anos desde o fato gerador até as citações'.
53. Entendimento similar vem sendo aplicado quando ocorre a citação dos herdeiros e sucessores, podendo se chegar à anulação de acórdãos condenatórios dirigidos aos sucessores, em razão do comprometimento da ampla defesa e contraditório, consoante enunciado do Acórdão 176/2021-Plenário, Relator: AROLDO CEDRAZ, com o seguinte teor:
'O decurso de mais de dez anos entre a prática do ato pelo responsável falecido e a citação de seus herdeiros, sem que tenham dado causa à demora processual, acarreta a nulidade de decisão condenatória dos sucessores a ressarcimento de débito, em razão do comprometimento da ampla defesa e do contraditório.'
54. São na mesma linha os seguintes Acórdãos: 4988/2017-Primeira Câmara, Relator: VITAL DO RÊGO; 1492/2018-Primeira Câmara, Relator: BENJAMIN ZYMLER entre outros.
55. Por todo o exposto, o entendimento é no sentido de acatar as alegações de defesa apresentadas por Acilon Gonçalves Pinto Júnior (XXX.881.853-XX) , arquivando a TCE sem julgamento do mérito, diante do decurso de mais de dez anos entre o fato gerador do dano e a citação válida do ex-prefeito nesta TCE, materializado o risco de prejuízo ao contraditório e à ampla defesa, com fundamento no art. 6º da IN-TCU 71/2012 e jurisprudência desta Corte de Contas.
Alegações de Defesa de Claudiana Barbosa de Almeida (XXX.934.053-XX) 
56. A responsável foi citada por força do Ofício 7941/2019-TCU/Secex-TCE, de 5/9/2019 (peça 74) , com ciência de seu recebimento em 2/10/2019 (peça 94) , na qualidade de sócia administradora da empresa Êxito Construções e Empreendimentos Ltda. (04.986.688/0001-81) , tida como empresa de fachada nos autos desta TCE, respondendo pela empresa até 28/7/2008.
57. Para responder à citação do Tribunal, a responsável constituiu advogado nos autos (peça 90, p. 5) , elaborou e fez chegar a esta Corte petição (peça 90) que passam a ser analisadas.
58. A peça inicia com a apresentação da responsável e suscitando a ocorrência da prescrição, justificando que se trata de fato ocorrido há mais de dez anos (peça 90, p. 1-2) .
59. Informa a defendente que sua inclusão nos quadros societários da empresa Êxito Construções decorreu de manobra realizada por Raimundo Morais Filho, de quem foi vítima e que, segundo a defesa, teria ludibriado a defendente e usado indevidamente seu nome para prática das irregularidades apontadas, acrescentando que não tinha qualquer contato com Raimundo desde o ano de 2005, tendo seu nome sido retirado da empresa em 31/7/2008 (peça 90, p. 2-3) .
60. Complementa afirmando que não houve qualquer benefício, vantagem econômica ou rendimento financeiro advindo da empresa o que, no seu entender, afastaria a responsabilidade da defendente (peça 90, p. 3) .
61. Nos pedidos, requer que seja reconhecida a prescrição e a ilegitimidade passiva da defendente, além de requerer que as comunicações sejam dirigidas a seu advogado (peça 90, p. 3-4) .
Análise
62. Cabe relembrar que se trata das alegações de defesa de Claudiana Barbosa de Almeida, citada por força do Ofício 7941/2019-TCU/Secex-TCE (peça 74) , na qualidade de sócia administradora da empresa Êxito Construções e Empreendimentos Ltda. (04.986.688/0001-81) , tida como empresa de fachada nos autos desta TCE, respondendo pela empresa até 28/7/2008.
63. A responsável busca afirmar que teria sido manipulada, enganada, vitimada por um suposto abuso em um relacionamento amoroso, o que teria justificado sua inclusão no quadro societário da empresa, porém não apresenta qualquer documento que respalde suas afirmações, não fundamentando com qualquer documento que dê sustentação a seus argumentos.
64. Era esperado que, ao saber que foi usada para um esquema ilegal de manipulação de procedimentos licitatórios e possíveis crimes de desvios de recursos público, a responsável tivesse buscado a justiça e denunciado os crimes cometidos, inclusive contra ela, já que se coloca na posição de vítima, no entanto, não foi trazida aos autos qualquer evidência que corrobore esse entendimento, razão pela qual o argumento não merece ser acolhido.
65. Quanto à prescrição da pretensão punitiva, cabe aproveitar a análise realizada para Acilon Gonçalves Pinto Júnior (parágrafo 38) para reconhecer a prescrição, uma vez que os débitos imputados à responsável (parágrafo 6) são datados de 2008 e a decisão que determinou as citações é de 30/4/2019 (peça 62) .
66. Também aproveitando-se a análise realizada para o mesmo gestor citado no parágrafo retro, presente no parágrafo 51 e seguintes, desta, para reconhecer o risco de prejuízo ao contraditório e ampla defesa, cabendo o arquivamento da TCE sem julgamento do mérito, diante do decurso de mais de dez anos entre o fato gerador do dano e a citação válida da responsável nesta TCE, materializado o risco de prejuízo ao contraditório e à ampla defesa, com fundamento no art. 6º da IN-TCU 71/2012 e jurisprudência desta Corte de Contas.
Alegações de Defesa de Marleyane Gonçalves Lobo Pinto Junior (XXX.459.223-XX) 
67. A responsável identificada foi citada por força do Ofício 8513/2019-TCU/Secex-TCE, de 18/9/2019 (peça 81) , com confirmação de recebimento em 27/9/2019 (peça 83) , na qualidade de Secretária do Trabalho e Ação Social do Município do Eusébio/CE e respondendo por ter ordenado os pagamentos à empresa Êxito Empreendimentos, sem que a empresa tenha realizado as obras.
68. Com o fito de responder à citação do Tribunal, a responsável constituiu advogado nos autos (peça 60, p. 19) , solicitou vista e cópia dos autos (peça 100) , requereu o obteve dilação de prazo em duas oportunidades (peças 92 e 101) , elaborou e fez chegar a esta Corte petição contendo suas alegações de defesa (peça 106) que passam a ser analisadas a seguir.
69. A peça inicia com a apresentação da responsável, com breve histórico dos principais desdobramentos que justificaram a citação da ex-servidora nos autos desta TCE e apresenta argumentos para requerer a prescrição e o arquivamento do processo (peça 106, p. 1-9) .
70. Em sequência, busca atribuir a responsabilidade à comissão de licitação que, na visão da defesa, foi a área que conduziu toda análise documental e aprovou o certame licitatório, dando aparência de lisura à contratação (peça 106, p. 9-13) .
71. Defende que não cabe considerar a quebra do nexo causal apenas porque a empreiteira não foi encontrada no endereço informado na licitação, pois poderia estar funcionando em outro local e, além disso, tal fato não poderia ser imputado à peticionária, já que entende que não praticou qualquer ato eivado de irregularidade, complementando que não era função da ex-servidora verificar a veracidade das informações que lhe eram dirigidas, desta feita atribuindo a responsabilidade aos fiscais do contrato, engenheiros da prefeitura e da Caixa (peça 106, p. 13-19) .
72. Afirma que as obras foram concluídas e referendadas pela Caixa, não havendo ocorrência de sobrepreço/superfaturamento o que, na visão da defesa, afastaria qualquer imputação de dano ao erário e levaria ao julgamento pela regularidade com ressalvas das contas (peça 106, p. 19) .
73. Nos pedidos, requer o recebimento e processamento das alegações de defesa, que seja decretada a prescrição do débito e o arquivamento do feito, com julgamento pela regularidade das contas ou regularidade com ressalva (peça 106, p. 19-20) .
Análise
74. Atualizando, trata-se de análise das alegações de defesa de Marleyane Gonçalves Lobo Pinto Junior, citada por força do Ofício 8513/2019-TCU/Secex-TCE (peça 81) , na qualidade de Secretária do Trabalho e Ação Social do Município do Eusébio/CE e respondendo por ter ordenado os pagamentos à empresa Êxito Empreendimentos, sem que a empresa tenha realizado as obras.
75. O ponto fundamental defendido pela ex-Secretária é definir suas atribuições como ordenadora de despesas e saber se as informações disponíveis para sua tomada de decisão permitiriam a identificação da empresa de fachada, apenas pelos documentos a que poderia ter acesso, e pode-se afirmar que não seria uma tarefa simples.
76. Como relatado nas alegações de defesa, detalhadas nos parágrafos precedentes, a ordenadora não foi parte da realização do procedimento licitatório, oportunidade em que devem ser conferidos todos os documentos e informações apresentados pelas interessadas e que teria a oportunidade de identificar eventuais inconsistências na documentação que indicasse a existência da empresa de fachada.
77. Olhando apenas para o momento em que se autorizam os pagamentos, conduta atribuída à responsável em tela, há que se ter em mente que houve um processo formalizado de contratação que, até prova em contrário, é idôneo e regular, tendo passado por todas as instâncias anteriores de tramitação, chegando à área de pagamentos com ares de regularidade.
78. Aqui cabe trazer as prescrições da Lei 4.320/1964, tratando das regras para liquidação da despesa, entendida como a fase em que são realizadas as conferências, antes de se realizar os pagamentos, vejamos:
'Art. 63. A liquidação da despesa consiste na verificação do direito adquirido pelo credor tendo por base os títulos e documentos comprobatórios do respectivo crédito.
§ 1° Essa verificação tem por fim apurar:
I - a origem e o objeto do que se deve pagar;
II - a importância exata a pagar;
III - a quem se deve pagar a importância, para extinguir a obrigação.
§ 2º A liquidação da despesa por fornecimentos feitos ou serviços prestados terá por base:
I - o contrato, ajuste ou acôrdo respectivo;
II - a nota de empenho;
III - os comprovantes da entrega de material ou da prestação efetiva do serviço.
Art. 64. A ordem de pagamento é o despacho exarado por autoridade competente, determinando que a despesa seja paga.'
79. No caso concreto, a defendente tinha à sua disposição um contrato até então oficial e regular, as notas fiscais tidas como idôneas e relatórios emitidos pelos engenheiros da prefeitura e da Caixa Econômica Federal, atestando que os serviços foram executados em conformidade com as previsões de projeto e do contrato.
80. Há que se admitir que não se apresentavam indícios materialmente relevantes para que se levantassem suspeitas sobre os pagamentos a serem realizados, cabendo reconhecer razão à defendente que atuou em estrita observância das circunstâncias que lhe cercavam, as quais não indicavam a existência de qualquer indício de irregularidade, até o momento dos pagamentos.
81. Tal afirmação é reforçada pela aprovação realizada pela Caixa Econômica Federal, a qual encaminhou o Ofício 0860/2018/GEGOP, de 17/8/2018 (peça 25) , com a seguinte afirmação: 'Por oportuno informamos que se trata de contrato com 100% de obra executada, com funcionalidade e com prestação de contas final aprovada em 30/01/2012.'.
82. Dessa forma o entendimento é no sentido de acatar as alegações de defesa da Sr. Marleyane Gonçalves Lobo Pinto Junior (XXX.459.223-XX) , julgando regulares suas contas e dando-se quitação plena, na forma do art. 17 da Lei 8.443/1992 c/c o art. 207, parágrafo único, do Regimento Interno do TCU.
83. Quanto à prescrição da pretensão punitiva, cabe aproveitar a análise realizada para Acilon Gonçalves Pinto Júnior (parágrafo 38) para afastar a prescrição, uma vez que um dos débitos imputados à responsável (parágrafo 6) é datado de 8/5/2009 e a decisão que determinou as citações é de 30/4/2019 (peça 62) .
84. Também aproveitando-se a análise realizada para o mesmo gestor citado no parágrafo retro, presente no parágrafo 51 e seguintes, desta, para reconhecer o risco de prejuízo ao contraditório e ampla defesa, cabendo o arquivamento da TCE sem julgamento do mérito, diante do decurso de mais de dez anos entre o fato gerador do dano e a citação válida da responsável nesta TCE, materializado o risco de prejuízo ao contraditório e à ampla defesa, com fundamento no art. 6º da IN-TCU 71/2012 e jurisprudência desta Corte de Contas, uma vez que o fato gerador mais próximo ocorreu em 8/5/2009 (parágrafo 6) e a citação válida no processo ocorreu em 27/9/2019 (Tabela 1) .
Alegações de Defesa de Eugenio Betanho (XXX.892.488-XX) 
85. O responsável foi citado por força do Ofício 7946/2019-TCU/Secex-TCE, de 5/9/2019 (peça 79) , com ciência de seu recebimento em 22/9/2019 (peça 82) , na qualidade de sócio de direito da empresa Êxito Construções e Empreendimentos Ltda. (04.986.688/0001-81) , tida como empresa de fachada nos autos desta TCE.
86. Para responder à citação do Tribunal, o responsável constituiu advogado nos autos (peça 88, p. 9) , elaborou e fez chegar a esta Corte petição com suas alegações de defesa (peça 88) , que passam a ser analisadas a seguir.
87. A peça inicia a qualificação do responsável e apresenta uma breve síntese dos fatos que justificaram sua citação no bojo desta TCE (peça 88, p. 1) .
88. Informa o defendente que não tem qualquer conhecimento de como seu nome foi incluído como sócio da empresa Êxito Construções e que foi surpreendido com o bloqueio de sua conta bancária, resultante de ação trabalhista contra a empresa, tendo impetrado Notícia-Crime na Delegacia de Defraudações e Falsificações de Fortaleza/CE e o processo judicial 0113435-92.2009.8.06.0001, onde o defendente e Tânia Cleia teriam sido submetidos a exames grafotécnicos e constatada a falsificação de assinaturas de ambos, além da Ação Cível 0179118-37.2013.8.06.0001 e da Ação Penal 0678967-48.2012.8.06.0001 (peça 88, p. 2-4) .
89. No pedido, requer o acolhimento das alegações de defesa, para isentá-lo de qualquer responsabilidade quanto às irregularidades junto ao Município de Eusébio/CE (peça 88, p. 7) .
Análise
90. Recordando, trata-se de análise das alegações de defesa de Eugenio Betanho, citado por força do Ofício 7946/2019-TCU/Secex-TCE (peça 79) , na qualidade de sócio de direito da empresa Êxito Construções e Empreendimentos Ltda., tida como empresa de fachada nos autos desta TCE.
91. As informações apresentadas nas alegações de defesa possuem respaldo na documentação juntada ao processo (peça 88) , especialmente quanto à representação da empresa junto à 1ª Vara do Trabalho de Limoeiro do Norte/CE (peça 88, p. 25-28) , a Ação impetrada contra Raimundo Morais Filho (sócio de fato da Êxito Construções; peça 88, p. 29-32) , os exames grafotécnicos (peça 88, p. 33-43) , o inquérito policial iniciado por Tânia Cleia Sousa Damasceno, contendo nova perícia grafotécnica (peça 88, p. 45-72) ; cópia da Ação Civil Pública 005995-40.2015.4.05.8100 (peça 88, p. 76-79) ; Ação movida contra o Estado do Ceará (processo 0179118-37.2013.8.06.0001) para invalidar a alteração contratual que incluiu o responsável como sócio etc.
92. O conjunto das informações listadas no parágrafo retro permite concluir que a inclusão do nome de Eugenio Betanho (XXX.892.488-XX) como sócio da empresa Êxito Construções ocorreu de forma fraudulenta e indevida, já estando sob apuração de diversas instâncias administrativas, policiais e da justiça, cabendo o acolhimento das alegações de defesa apresentadas.
93. Diante das evidências de que o responsável foi vítima de fraude na alteração contratual que inseriu seu nome no quadro societário da empresa Êxito Construções, seu nome deve ser excluído do rol de responsáveis desta TCE.
Alegações de Defesa de Rogério Zeferino Torres (XXX.485.803-XX) 
94. O responsável foi citado por força do Ofício 7942/2019-TCU/Secex-TCE, de 5/9/2019 (peça 75) , com ciência de seu recebimento em 30/9/2019 (peça 84) , na qualidade de sócio de direito da empresa Êxito Construções e Empreendimentos Ltda (04.986.688/0001-81) , tida como empresa de fachada nos autos desta TCE.
95. Para responder à citação do Tribunal, o responsável acionou a Defensoria Pública da União, elaborou e fez chegar a esta Corte petição com as alegações de defesa (peça 104) , que passam a ser analisadas na sequência.
96. A peça inicia a qualificação do responsável, justificativas para dispensar documentação de mandato da Defensoria Pública e argumentos para defender a tempestividade das alegações de defesa apresentadas (peça 104, p. 1-2) .
97. A defesa inicia apresentando informação de que o responsável teria sido excluído do rol de responsável no TC Processo 011.858/2012-5, como resultado do Acórdão 832/2019-TCU-Plenário, relatado pelo Ministro Augusto Sherman, tendo reconhecido que sua inclusão como sócio da empresa Êxito Construções se deu de maneira espúria (peça 104, p. 2-3) .
98. Em continuidade, apresenta histórico que entende demonstrar a fraude e provar que Rogério Zeferino foi alvo de falsificação de assinatura e uso indevido de seus documentos e informações pessoais, resultando em sua inclusão como sócio da empresa citada ao final do parágrafo precedente (peça 104, p. 3-6) .
99. Nos pedidos, requer a exclusão do nome de Rogério Zeferino do rol de responsável desta TCE e as garantias inerentes à Defensoria Pública da União (peça 104, p. 6) .
Análise
100. Para recordar, trata-se de análise das alegações de defesa de Rogério Zeferino Torres, citado por força do Ofício 7942/2019-TCU/Secex-TCE (peça 75) , na qualidade de sócio de direito da empresa Êxito Construções e Empreendimentos Ltda. (04.986.688/0001-81) , tida como empresa de fachada nos autos desta TCE.
101. Os documentos e argumentos apresentados pelo responsável (peça 104) estão bastante alinhados com aqueles trazidos por Eugenio Betanho (parágrafo 85) , razão pela qual cabe aproveitar a análise lá apresentada para acolher as alegações de defesa de Rogério Zeferino Torres, cabendo sua exclusão do rol de responsáveis desta TCE, diante de evidências de fraude na 9ª alteração contratual da empresa Êxito Construções.
Alegações de Defesa de Tânia Cleia de Sousa Damasceno (XXX.123.483-XX) 
102. A responsável foi citada por força do Ofício 12942/2020-TCU/Seproc, de 1/4/2020 (peça 118) , com ciência de seu recebimento em 28/4/2020 (peça 121) , na qualidade de sócia de direito da empresa Êxito Construções e Empreendimentos Ltda. (04.986.688/0001-81) , tida como empresa de fachada nos autos desta TCE.
103. Para responder à citação do Tribunal, a responsável acionou a Defensoria Pública da União, elaborou e fez chegar a esta Corte petição com as alegações de defesa (peça 122) , que passam a ser analisadas na sequência.
104. A peça inicia apresentando a qualificação da responsável e incluindo argumentos para defender a tempestividade das alegações de defesa apresentadas, seguindo de breve síntese dos fatos que justificaram a citação da peticionária nesta TCE (peça 122, p. 1-2) .
105. Seguindo o exemplo dos defendentes analisados em parágrafos precedentes, assevera que a arrolada não possui qualquer vínculo societário com a investigada empreiteira e que sua inclusão teria ocorrido de forma fraudulenta, sendo a defendente vítima de falsificação de sua assinatura no 9º aditivo ao contrato social da Êxito Construções (peça 122, p. 2-3) .
106. Registre-se a referência ao TC Processo 012.600/2012-1, onde o nome de Tânia Cleia teria sido excluído do rol de responsáveis, após comprovação de que sua inclusão no quadro societário decorreu de ato fraudulento (peça 122, p. 3-4) .
107. Nos pedidos, requer a intimação pessoal da Defensoria Pública da União, que sejam acolhidas as alegações de defesa e que seu nome seja excluído do rol de responsáveis desta TCE (peça 122, p. 4) .
Análise
108. Para recordar, trata-se de análise das alegações de defesa de Tânia Cleia de Sousa Damasceno, citada por força do Ofício 12942/2020-TCU/Seproc (peça 118) , na qualidade de sócia de direito da empresa Êxito Construções e Empreendimentos Ltda. (04.986.688/0001-81) , tida como empresa de fachada nos autos desta TCE.
109. Os documentos e argumentos apresentados pela responsável (peça 122) estão bastante alinhados com aqueles trazidos por Eugenio Betanho (parágrafo 85) , razão pela qual cabe aproveitar a análise lá apresentada para acolher as alegações de defesa de Tânia Cleia de Sousa Damasceno, cabendo sua exclusão do rol de responsáveis desta TCE, diante de evidências de fraude na 9ª alteração contratual da empresa Êxito Construções.
Da Revelia da Empresa Êxito Construções e Empreendimentos Ltda. (04.986.688/0001-81) e Raimundo Morais Filho (XXX.818.713-XX) 
110. Consoante evidenciado no campo Histórico, mais especificamente na Tabela 1, resta evidenciado que foram encaminhadas as seguintes citações à empreiteira e a seu sócio de fato, vale repisar as comunicações:
Tabela 3 - Citações à Empreiteira e seu Sócio de Fato
	Destinatário/
Responsável
	Número do Ofício
	Data de Expedição
	Localização no Processo
	Data da Ciência
	Localização no Processo

	Exito Construções e Empreendimentos Ltda.
	7944/2019-TCU/Secex-TCE
	5/9/2019
	peça 77
	Devolvido
	peça 97

	Exito Construções e Empreendimentos Ltda.
	Edital 0499/2020-TCU/Seproc
	16/4/2020
	peça 114
	20/4/2020
	peça 115

	Raimundo Morais Filho
	7943/2019-TCU/Secex-TCE
	5/9/2019
	peça 76
	27/9/2019
	peça 85

	Raimundo Morais Filho
	12944/2020-TCU/Seproc
	1/4/2020
	peça 117
	28/4/2020
	peça 119

Fonte: elaboração própria
111. Apesar de regularmente citados, os responsáveis não compareceram aos autos e nem apresentaram suas alegações de defesa, operando-se os efeitos da revelia, na forma do art. 12, § 3º, da Lei 8.443/1992, dando-se prosseguimento ao processo.
112. Nos processos do TCU, a revelia não leva à presunção de que seriam verdadeiras todas as imputações levantadas contra os responsáveis, diferentemente do que ocorre no processo civil, em que a revelia do réu opera a presunção da verdade dos fatos narrados pelo autor (Acórdãos 1009/2018-TCU-Plenário, Relator: BRUNO DANTAS; 2369/2013-TCU-Plenário, Relator: BENJAMIN ZYMLER e 2449/2013-TCU-Plenário, Relator: BENJAMIN ZYMLER) . Dessa forma, a avaliação da responsabilidade do agente não pode prescindir da prova existente no processo ou para ele carreada.
113. Ao não apresentar sua defesa, os responsáveis deixaram de produzir prova da regular aplicação dos recursos sob sua responsabilidade, em afronta às normas que impõem aos gestores públicos a obrigação legal de, sempre que demandados pelos órgãos de controle, apresentar os documentos que demonstrem a correta utilização das verbas públicas, a exemplo do contido no art. 93 do Decreto-Lei 200/1967: 'Quem quer que utilize dinheiros públicos terá de justificar seu bom e regular emprego na conformidade das leis, regulamentos e normas emanadas das autoridades administrativas competentes.'
114. Mesmo as alegações de defesa não sendo apresentadas, considerando o princípio da verdade real que rege esta Corte, procurou-se buscar, em manifestações dos responsáveis na fase interna desta Tomada de Contas Especial, se havia algum argumento que pudesse ser aproveitado a seu favor. Contudo, tal providência mostrou-se infrutífera. Ademais, em consulta aos sistemas corporativos do instaurador, verifica-se que os responsáveis continuam inadimplentes.
115. Em se tratando de processo em que a parte interessada não se manifestou acerca das irregularidades imputadas, não há elementos para que se possa efetivamente aferir e reconhecer a ocorrência de boa-fé na conduta dos responsáveis, podendo este Tribunal, desde logo, proferir o julgamento de mérito pela irregularidade das contas, conforme os termos dos §§ 2º e 6º do art. 202 do Regimento Interno do TCU. (Acórdãos 2.064/2011-TCU-1ª Câmara (relator: Ubiratan Aguiar) , 6.182/2011-TCU-1ª Câmara (relator: Weber de Oliveira) , 4.072/2010-TCU-1ª Câmara (Relator: Valmir Campelo) , 1.189/2009-TCU-1ª Câmara (Relator: Marcos Bemquerer) , 731/2008-TCU-Plenário (Relator: Aroldo Cedraz) .
116. Mesmo não comparecendo aos autos, cabe aproveitar a análise realizada para Acilon Gonçalves Pinto Júnior, no parágrafo 51 e seguintes, desta, para reconhecer o risco de prejuízo ao contraditório e ampla defesa, cabendo o arquivamento da TCE sem julgamento do mérito, diante do decurso de mais de dez anos entre o fato gerador do dano e a citação válida dos responsáveis nesta TCE, materializado o risco de prejuízo ao contraditório e à ampla defesa, com fundamento no art. 6º da IN-TCU 71/2012 e jurisprudência desta Corte de Contas, uma vez que o fato gerador mais próximo ocorreu em 8/5/2009 (parágrafo 6) e a citação válida no processo ocorreu em 27/9/2019 (Tabela 1) .
CONCLUSÃO
117. Para recordar, trata-se de TCE convertida de representação, nos termos do subitem 9.2.1 do Acórdão 668/2017-TCU-Plenário (TC Processo 030.936/2015-2) , em desfavor de Acilon Gonçalves Pinto Júnior, Prefeito do Município do Eusébio/CE, motivada por irregularidades no Contrato de Repasse 0179.824-20 (Siafi 540270) , celebrado com o extinto Ministério das Cidades, cujo objeto era a construção de 33 unidades habitacionais na localidade de Timbu, naquele município.
118. Pela análise realizada no campo Exame Técnico, restou demonstrado o decurso de mais de dez anos entre o fato gerador do dano e a citação válida no processo para todos os responsáveis, cabendo o arquivamento dos autos, sem julgamento do mérito, com fundamento no art. 6º da IN-TCU 71/2012 e jurisprudência desta Corte de Contas.
PROPOSTA DE ENCAMINHAMENTO
119. Ante todo o exposto, submetemos os autos à consideração superior, propondo:
a) acolher as alegações de defesa de Acilon Gonçalves Pinto Júnior (XXX.881.853-XX) , arquivando a TCE sem julgamento do mérito, diante do decurso de mais de dez anos entre o fato gerador do dano e a citação válida do ex-prefeito nesta TCE, materializado o risco de prejuízo ao contraditório e à ampla defesa, com fundamento no art. 6º da IN-TCU 71/2012 e jurisprudência desta Corte de Contas;
b) aproveitar o mesmo entendimento para arquivar a TCE, sem julgamento do mérito, em relação aos seguintes responsáveis: Êxito Construções e Empreendimentos Ltda. (04.986.688/0001-81) ; Raimundo Morais Filho (XXX.818.713-XX) ; Claudiana Barbosa de Almeida (XXX.934.053-XX) e Marleyane Gonçalves Lobo Pinto Junior (XXX.459.223-XX) ;
c) excluir do rol de responsáveis desta TCE, em razão de inclusão fraudulenta no quadro societário da empresa Êxito Construções e Empreendimentos, os seguintes responsáveis: Tânia Cleia de Sousa Damasceno (XXX.123.483-XX) ; Rogério Zeferino Torres (XXX.485.803-XX) ; e Eugênio Betanho (XXX.892.488-XX) ;
d) providenciadas todas as comunicações pertinentes, arquivar os autos, com fundamento no art. 169, inciso II, do Regimento Interno do Tribunal."
O Diretor da SecexTCE divergiu do encaminhamento proposto na instrução elaborada pelo auditor, conforme pronunciamento a seguir transcrito no essencial (peça 136) , o qual contou com a anuência do Secretário da Unidade (peça 137) e do Ministério Público junto ao TCU (peça 138) :
"5. Com as vênias de estilo, discordo parcialmente da instrução, pelas razões adiante apresentadas.
6. No tocante aos Srs. Eugênio Betanho (XXX.892.488-XX) , Rogério Zeferino Torres (XXX.485.803-XX) e Tânia Cleia de Sousa Damasceno (XXX.123.483-XX) , concordo em exclui-los da relação processual, perante as evidências de que eles foram nomeados fraudulentamente como sócios de direito da empresa de fachada, não tendo participado das irregularidades.
7. Discordo, todavia, quanto ao acolhimento das preliminares de que houve prejuízo ao contraditório e à ampla defesa, bem como de que ocorreu a prescrição de 5 anos defendida com base em jurisprudência do STF e também a prescrição da pretensão punitiva com base na jurisprudência do TCU.
8. Antes de adentrar às preliminares, é preciso ressaltar o contexto em que se processa esse tipo de irregularidade perpetrada com uso de empresa de fachada. A utilização de firma fantasma para infringir a lei de licitações e desviar recursos públicos é prática bastante comum, a exemplo de inúmeros casos já apurados no País, como verificado nas operações 'carta marcada', 'i-licitações', 'papel timbrado', 'ciranda', 'transparência' e 'gasparzinho', algumas das investigações realizadas pela Polícia Federal apenas no Estado da Paraíba. No âmbito da operação 'carta-marcada', o modus operandi praticado fora este (TC Processo 017.917/2011-5) :
'o prefeito comprava uma licitação fictícia - normalmente, na modalidade convite -, formada por empresas de fachada, por um preço correspondente a uma fração ínfima do valor contratado; em seguida, realizava as obras por administração direta  (recursos humanos e materiais da prefeitura) , e/ou contratava, informalmente, por preço bem inferior, terceiros (geralmente, pessoas físicas ou pequenas firmas) ; ao final, praticava o alcance dos recursos públicos não utilizados. As consequências, geralmente, eram obras inacabadas, ou, quando concluídas, eram sérios os comprometimentos na qualidade da obra e no prazo de execução.' (Grifamos) .
9. Ainda para ilustrar o contexto em que corre essa prática ilegal e sua plena consciência por todos os envolvidos na contratação, utilização dos recursos e execução do objeto, cabe transcrever trecho do Relatório do Acórdão 2.544/2020-Plenário, rel. Bruno Dantas:
'2. Realmente, as provas colhidas pela CGU (peças 27-330) e Polícia Federal (peças 424-430) confirmam a versão da representante. As provas apontam a adoção, naquela administração, do mesmo modus operandi revelado por [...] durante outra operação  ('Transparência', peça 447) da Polícia Federal (PF) , Engenheiro Civil também envolvido nos fatos objeto da 'operação Premier'. Referido modus consiste em prévio ajuste, pelo qual se define a empresa a ser contratada e as comissões que ela pagará às outras interessadas e aos agentes públicos, incluindo parlamentares federais. Em seguida, utiliza-se, para montar a licitação, de empresas do mesmo proprietário a ser beneficiado ou este toma emprestado empresas de outro empresário criminoso, para compor o certame, de modo que se transmite a sensação de haver concorrência e licitação, quando, na realidade, todo o procedimento é montado, com a colaboração da comissão licitatória. Finalmente, o município executa com recursos próprios o objeto contratado e a verba federal transferida é desviada em prol dos envolvidos.'
10. Veja que toda a cadeia envolvida na contratação, gestão dos recursos e execução do objeto contratado tem plena consciência e concordância com a ilegalidade praticada, razão pela qual reforço o não acolhimento, pela instrução, da excludente de responsabilidade propagada por Acilon Gonçalves Pinto Júnior, ex-Prefeito, mormente porque, consoante registrado pela CGU (peça 3, p. 48) , os pagamentos eram realizados sob a ordem dele, sem contar que, de acordo com o contexto exposto, o gestor máximo municipal é o principal ator local nesse tipo de ocorrência.
11. Perante esse contexto, também não vejo como seguir o entendimento da instrução precedente, no sentido de que Marleyane Gonçalves Lobo Pinto Junior, ex-Secretária do Trabalho e Ação Social do Município do Eusébio/CE, não participou das irregularidades, que, segundo a defendente, teriam sido praticadas unicamente pela Comissão Licitatória. Ora, além de o contexto acima indicar a participação consciente dela nas irregularidades, segundo relatório da CGU (peça 3, p. 45) , a defendente homologou a licitação e adjudicou o objeto a favor da empresa de fachada, não havendo como se eximir da responsabilidade pelo dano perseguido neste processo.
12. Adentrando às preliminares, quanto ao tema prescrição, compete ressaltar o entendimento do STF de que são imprescritíveis as ações de ressarcimento ao erário fundadas na prática de ato doloso. Sendo assim, o caso em apuração me parece se enquadrar nessa hipótese da jurisprudência, uma vez que a prática ilegal envolve uso de empresa de fachada, inclusive com indícios de fraude na montagem do seu quadro societário, ficando cristalino o dolo a envolver toda a operação.
13. Ademais, mesmo que não se considere ato doloso e que o caso está sujeito à prescrição de cinco anos instituída recentemente pelo STF e exposta na instrução (itens 40 a 49) , entendo que ela também não se configurou, tendo em vista a sua interrupção pelos eventos descritos a seguir:
a) relatório de fiscalização da CGU datado de 9/10/2009 (peças 3-4) , que apontou irregularidades na execução do contrato de repasse, inclusive uso de empresa fictícia;
b) última medição é de 11/4/2011 (https://webp.caixa.gov.br/siurb/ao/pag/detalhe.asp) ;
c) a prestação de contas, com uso da documentação inidônea da empresa, foi apresentada em 31/8/2011 (https://webp.caixa.gov.br/siurb/ao/pag/detalhe.asp) 
d) aprovação das contas pela Caixa Econômica Federal ocorreu em 30/1/2012;
e) representação TC Processo 030.936/2015-2, autuada no TCU em 2015;
f) Acórdão 668/2017-TCU-Plenário, rel. Marcos Bemquerer, de 5/4/2017, determinou a autuação da presente tomada de contas especial (peça 7) ;
g) citação dos responsáveis ocorreu entre 2019 e 2020 (itens 7 a 9 da instrução) 
14. Veja que, ao analisar a sequência de eventos processuais enumerados no item anterior, os quais teriam o condão de interromper a prescrição da ação punitiva desta Corte no entender do STF, observa-se que não transcorreu o prazo prescricional de 5 (cinco) anos entre cada evento processual e o seguinte. Portanto, mesmo levando-se em consideração o entendimento do STF pela prescrição em cinco anos, não teria ocorrido a prescrição da pretensão sancionatória e ressarcitória a cargo do TCU.
15. Por outro lado, especificamente no que tange à prescrição da pretensão punitiva, verifica-se que o Acórdão 1441/2016-TCU-Plenário, Relator Ministro Benjamin Zymler, que uniformizou a jurisprudência acerca dessa questão, subordinou tal prescrição ao prazo prescricional geral indicado no art. 205, do Código Civil, que é de dez anos, contado da data de ocorrência da irregularidade sancionada, nos termos do art. 189, do Código Civil, sendo este prazo interrompido pelo ato que ordenar a citação, a audiência ou a oitiva do responsável.
16. No caso em exame, realmente, não ocorreu a prescrição da pretensão punitiva, uma vez que as irregularidades sancionadas vieram até 31/8/2011 e o ato de ordenação da citação ocorreu em 5/4/2017. Mesmo que se considere os pagamentos efetuados em 2008 como marco inicial, também não houve o transcurso de dez anos entre eles e o ato que ordenou as citações.
17. Portanto, diferente do entendimento esposado pelos responsáveis, não se configurou nenhuma das prescrições, seja sob a ótica do TCU ou do STF.
18. De igual modo, também não houve prejuízo ao contraditório e à ampla defesa dos responsáveis, eis que a última medição é de 11/4/2011, a prestação de contas se deu em 31/8/2011 (https://webp.caixa.gov.br/siurb/ao/pag/detalhe.asp) e as citações dos responsáveis aconteceram entre 2019 e 2020 (itens 7 a 9 da instrução) , antes, então, de completar dez anos do fato gerador.
19. Importante ressaltar que o caso em apreço se trata de ato continuado. Ele se inicia com a contratação da empresa de fachada, segue com a execução do objeto por terceiro, depois vem o pagamento à empresa de fachada que não executou o objeto e, por fim, a utilização da documentação da empresa fictícia para montagem e apresentação da prestação de contas, tendo, ainda, o possível desvio dos recursos públicos em prol dos envolvidos.
20. Ademais, conforme acima demonstrado, as irregularidades tratadas neste processo foram alvo de apuração pela Controladoria Geral da União logo em 2009 (peça 3 e 4) , antes do término da execução do convênio, de modo que, pela ampla divulgação local de suas apurações, não há dúvidas que os responsáveis tomaram conhecimento das referidas apurações, não sendo possível, por todas essas razões, acolher a tese de prejuízo à defesa.
21. Portanto, carece de sustentação a proposta de arquivamento dos autos, consignada na instrução precedente, em relação a Acilon Gonçalves Pinto Júnior (XXX.881.853-XX) , Êxito Construções e Empreendimentos Ltda. (04.986.688/0001-81) , Raimundo Morais Filho (XXX.818.713-XX) , Claudiana Barbosa de Almeida (XXX.934.053-XX) e Marleyane Gonçalves Lobo Pinto Junior (XXX.459.223-XX) , ancorada na tese de prejuízo ao exercício de contraditório e à ampla defesa.
22. Por fim, concordo com a rejeição da excludente de responsabilidade de Claudiana Barbosa de Almeida, com a rejeição dos demais argumentos trazidos por Acilon Gonçalves Pinto Júnior e com a revelia da empresa Êxito Construções e Empreendimentos Ltda. (04.986.688/0001-81) e do Raimundo Morais Filho (XXX.818.713-XX) .
23. Assim, tendo em vista que não constam dos autos elementos que permitam reconhecer a boa-fé dos responsáveis, pode o Tribunal julgar, desde logo, irregulares as contas de Acilon Gonçalves Pinto Júnior (XXX.881.853-XX) , Êxito Construções e Empreendimentos Ltda. (04.986.688/0001-81) , Raimundo Morais Filho (XXX.818.713-XX) , Claudiana Barbosa de Almeida (XXX.934.053-XX) e Marleyane Gonçalves Lobo Pinto Junior (XXX.459.223-XX) , nos termos do art. 202, § 6º, do Regimento Interno do TCU, com a imputação do débito atualizado monetariamente e acrescido de juros de mora, nos termos do art. 202, §1º do Regimento Interno do TCU, descontado o valor eventualmente recolhido, com a aplicação da multa prevista no art. 57 e da sanção do art. 60 da Lei 8.443/1992.
24. Ante o exposto, elevo os autos à consideração superior, propondo:
24.1. considerar revel, para todos os efeitos, a empresa Êxito Construções e Empreendimentos Ltda (04.986.688/0001-81) e Raimundo Morais Filho (XXX.818.713-XX) ) , nos termos do art. 12, § 3º, da Lei 8.443/92;
24.2. acolher as alegações de defesa e, consequentemente, excluir da relação processual Tânia Cleia de Sousa Damasceno (XXX.123.483-XX) , Rogério Zeferino Torres (XXX.485.803-XX) e Eugênio Betanho (XXX.892.488-XX) ;
24.3. rejeitar as alegações de defesa de Acilon Gonçalves Pinto Júnior (XXX.881.853-XX) e das Sras. Claudiana Barbosa de Almeida (XXX.934.053-XX) e Marleyane Gonçalves Lobo Pinto Junior (XXX.459.223-XX) ;
24.4. julgar irregulares, com base nos arts. 1º, inciso I, 16, inciso III, alíneas 'b' e 'c', 19 e 23, inciso III, da Lei 8.443/92, as contas de Acilon Gonçalves Pinto Júnior (XXX.881.853-XX) , Êxito Construções e Empreendimentos Ltda. (04.986.688/0001-81) , Raimundo Morais Filho (XXX.818.713-XX) , Claudiana Barbosa de Almeida (XXX.934.053-XX) e Marleyane Gonçalves Lobo Pinto Junior (XXX.459.223-XX) , imputando-lhes débito, solidário, conforme o caso, nas quantias originais indicadas e fixando-lhes o prazo de 15 (quinze) dias, a contar da data do recebimento da notificação, para comprovarem, perante o Tribunal (art. 214, inciso III, alínea a, do Regimento Interno/TCU) , o recolhimento dos citados valores aos cofres do Tesouro Nacional, atualizados monetariamente e acrescidos dos juros de mora devidos, calculados a partir das respectivas datas, até a data do efetivo recolhimento, nos termos da legislação em vigor:
a) Débitos solidários de Acilon Gonçalves Pinto Júnior (XXX.881.853-XX) , Marleyane Gonçalves Lobo de Farias (XXX.459.223-XX) , Claudiana Barbosa de Almeida (XXX.934.053-XX) , Raimundo Morais Filho (XXX.818.713-XX) e Êxito Construções e Empreendimentos Ltda. (04.986.688/0001-81) :
	VALOR ORIGINAL (R$) 
	DATA DA OCORRÊNCIA

	74.412,24
	18/1/2008

	26.361,03
	22/4/2008

a) Débitos solidários de Acilon Gonçalves Pinto Júnior (XXX.881.853-XX) , Marleyane Gonçalves Lobo de Farias (XXX.459.223-XX) , Raimundo Morais Filho (XXX.818.713-XX) e Êxito Construções e Empreendimentos Ltda. (04.986.688/0001-81) :
	VALOR ORIGINAL (R$) 
	DATA DA OCORRÊNCIA

	54.008,31
	22/8/2008

	28.383,08
	8/5/2009

24.5. aplicar, individualmente, a multa prevista no art. 57 da Lei 8.443/1992 a Acilon Gonçalves Pinto Júnior (XXX.881.853-XX) , Êxito Construções e Empreendimentos Ltda. (04.986.688/0001-81) , Raimundo Morais Filho (XXX.818.713-XX) , Claudiana Barbosa de Almeida (XXX.934.053-XX) e Marleyane Gonçalves Lobo Pinto Junior (XXX.459.223-XX) , fixando-lhes o prazo de 15 (quinze) dias, a contar da notificação, para comprovarem, perante o Tribunal (art. 214, inciso III, alínea a, do Regimento Interno/TCU) , o recolhimento da dívida ao Tesouro Nacional, sob pena de cobrança judicial do valor atualizado monetariamente, na forma da legislação em vigor, desde a data do acórdão até a do efetivo recolhimento, se for paga após o vencimento;
24.6. autorizar, desde logo, com fulcro no art. 28, inciso II, da Lei 8.443/92, a cobrança judicial das dívidas, caso não atendidas às notificações;
24.7. autorizar, desde logo, o pagamento das dívidas em até 36 (trinta e seis) parcelas mensais e consecutivas, nos termos do art. 217 do Regimento Interno, caso solicitado pelos responsáveis, fixando-se o vencimento da primeira parcela em quinze dias, a contar do recebimento da notificação, e o das demais a cada trinta dias, devendo incidir sobre cada parcela, os encargos legais devidos, na forma prevista na legislação em vigor, alertando-os de que a falta de comprovação do recolhimento de qualquer parcela importará o vencimento antecipado do saldo devedor, nos termos do § 2º do art. 217 do Regimento Interno deste Tribunal;
24.8. considerar graves as infrações cometidas por Acilon Gonçalves Pinto Júnior (XXX.881.853-XX) , Raimundo Morais Filho (XXX.818.713-XX) , Claudiana Barbosa de Almeida (XXX.934.053-XX) e Marleyane Gonçalves Lobo Pinto Junior (XXX.459.223-XX) e os inabilitar para o exercício de cargo em comissão ou função de confiança no âmbito da Administração Pública Federal por cinco anos;
24.9. encaminhar cópia do acordão que for adotado ao Procurador-Chefe da Procuradoria da República no Ceará, nos termos do §3º do art. 16 da Lei 8.443/1992 c/c o § 7º do art. 209 do Regimento Interno do TCU, para adoção das medidas que entender cabíveis, informando-lhe que o inteiro teor da deliberação pode ser consultado no endereço www.tcu.gov.br/acordaos;
24.10. enviar cópia do Acórdão que vier a ser proferido ao Ministério do Desenvolvimento Regional e aos responsáveis, para ciência, informando que a presente deliberação, acompanhada do Relatório e do Voto que a fundamenta, está disponível para a consulta no endereço www.tcu.gov.br/acordaos, além de esclarecer que, caso requerido, o TCU poderá fornecer sem custos as correspondentes cópias, de forma impressa.
25. Declaro, ainda, que foi verificado, no que se mostrou aplicável, o atendimento ao disposto na Resolução - TCU 315/2020."
É o Relatório.

Camila Milena da Silva (39.578/OAB-CE), representando Marleyane Gonçalves Lobo de Farias; Andrei Barbosa de Aguiar (19.250/OAB-CE) e outros, representando Acilon Gonçalves Pinto Júnior; Rômulo de Oliveira Coelho (19.315/OAB-CE), representando Claudiana Barbosa de Almeida; Dário Amancio de Assis (12.888/OAB-CE), representando Eugênio Betanho; Defensoria Pública da União, representando Rogério Zeferino Torres e Tânia Cleia de Sousa Damasceno.

Procurador Marinus Eduardo De Vries Marsico.

TOMADA DE CONTAS ESPECIAL. CONTRATO DE REPASSE. CAIXA ECONÔMICA FEDERAL. MUNICÍPIO DE EUSÉBIO/CE. CONSTRUÇÃO DE UNIDADES HABITACIONAIS NA LOCALIDADE DE TIMBU. OPERAÇÃO GÁRGULA. QUEBRA DO LIAME ENTRE OS RECURSOS REPASSADOS E AS OBRAS EXECUTADAS. NÃO COMPROVAÇÃO DA BOA E REGULAR APLICAÇÃO DOS RECURSOS FEDERAIS. CITAÇÃO. REVELIA DE DOIS DOS RESPONSÁVEIS. REJEIÇÃO DAS ALEGAÇÕES DE DEFESA APRESENTADAS POR OUTROS DOIS RESPONSÁVEIS. EXCLUSÃO DA RELAÇÃO PROCESSUAL DOS DEMAIS RESPONSÁVEIS. IRREGULARIDADE DAS CONTAS. DÉBITO. MULTA. INABILITAÇÃO PARA O EXERCÍCIO DE CARGO EM COMISSÃO OU FUNÇÃO DE CONFIANÇA NA ADMINISTRAÇÃO PÚBLICA.

TOMADA DE CONTAS ESPECIAL (TCE)

Secretaria de Controle Externo de Tomada de Contas Especial (SecexTCE).

Trata-se de tomada de contas especial (TCE) instaurada em decorrência do subitem 9.2.1 do Acórdão 668/2017-TCU-Plenário em razão de irregularidades no Contrato de Repasse 0179.824-20 (Siafi 540270) , celebrado entre o extinto Ministério das Cidades (pasta incorporada ao atual Ministério do Desenvolvimento Regional) , por meio da Caixa Econômica Federal, e o município do Eusébio/CE, tendo por objeto a construção de 33 unidades habitacionais na localidade de Timbu, naquele município.
O contrato de repasse foi firmado em 16/12/2006 no valor total de R$ 331.600,50, sendo R$ 292.500,00 à conta do órgão concedente e R$ 39.100,50 referentes à contrapartida municipal. Os recursos federais foram creditados na conta específica do ajuste em 26/12/2007 (peça 26, p. 8) . Ao final do contrato de repasse, foi restituído ao Ministério das Cidades o valor de R$ 137.053,91, em 19/7/2011 (peça 26, p. 3) .
As irregularidades que deram razão a esta TCE foram identificadas no Relatório de Demandas Especiais 00190.027281/2008-13 da Controladoria-Geral da União (CGU) , elaborado no âmbito de atuação conjunta com a Polícia Federal, denominada Operação Gárgula. Como resultado dos trabalhos de fiscalização realizados pela CGU no município de Eusébio/CE, foram constatados indícios de irregularidades em convênios e contratos de repasse celebrados com os Ministérios das Cidades, da Saúde, do Turismo e da Educação.
Neste Tribunal, inicialmente, tais apontamentos foram tratados no TC Processo 030.936/2015-2, resultando na autuação de processos apartados de TCE específicos para cada uma das transferências voluntárias identificadas no relatório da CGU, conforme determinado por meio do Acórdão 668/2017-TCU-Plenário.
A fim de colher mais informações acerca do instrumento celebrado, solicitou-se à pasta ministerial repassadora dos recursos cópia das prestações de contas parciais e finais apresentadas pelos responsáveis, além de eventuais pareceres técnicos e financeiros emitidos, os quais foram juntados às peças 22 a 26. A unidade instrutora obteve, ainda, informações adicionais a respeito dos trabalhos realizados pela CGU, consolidados no Relatório de Demandas Especiais 00206.001088/2009-17 (peça 35) .
No caso do Contrato de Repasse 0179.824-20, objeto dos autos, a análise preliminar da unidade instrutora concluiu que os fatos irregulares estariam relacionados ao direcionamento da licitação e a pagamentos irregulares à empresa Êxito Construções e Empreendimentos Ltda., tendo em vista os indícios de que a empresa contratada não teria existência efetiva.
Com isso, configurou-se a quebra do liame entre os recursos repassados e as obras executadas, uma vez que os serviços não teriam sido realizados pela empresa beneficiária dos pagamentos, os quais totalizaram R$ 183.164,66 em recursos federais.
A partir dos documentos colhidos, propôs-se a citação dos seguintes responsáveis: Acilon Gonçalves Pinto Júnior, ex-Prefeito de Eusébio/CE, em razão de não ter supervisionado adequadamente os pagamentos realizados à empresa contratada; e Marleyane Gonçalves Lobo de Farias, ex-Secretária Municipal do Trabalho e Ação Social, por ter ordenado os pagamentos à empresa contratada, embora os serviços não tenham sido realizados por ela.
Também foi desconsiderada a personalidade jurídica da empresa Êxito Construções e Empreendimentos Ltda., por meio do Acórdão 3472/2019-TCU-Primeira Câmara, em razão dos indícios de que se tratava de empresa de fachada, promovendo-se a sua citação em conjunto com seus sócios de direito (Tânia Cleia de Sousa Damasceno, Claudiana Barbosa de Almeida, Eugênio Betanho e Rogério Zeferino Torres) e com seu sócio de fato (Raimundo Morais Filho) .
Regularmente citados, os responsáveis apresentaram suas alegações de defesa, com exceção da empresa Êxito Construções e Empreendimentos Ltda. e de seu sócio de fato, Raimundo de Morais Filho, motivo pelo qual devem ser considerados revéis, dando-se prosseguimento ao processo, conforme estabelece o art. 12, § 3º, da Lei 8.443/1992.
Em sua análise de mérito, o auditor da secretaria especializada refutou a maior parte das alegações trazidas por Acilon Gonçalves Pinto Júnior e Claudiana Barbosa de Almeida, porém acolheu a tese do prejuízo ao contraditório e à ampla defesa decorrente do decurso de mais de dez anos entre o fato gerador do dano e a citação dos responsáveis. Sendo assim, propôs o arquivamento da TCE sem julgamento do mérito. Quanto a Marleyane Gonçalves Lobo de Farias, além de reconhecer o prejuízo à ampla defesa, o auditor considerou que não seria esperado que a responsável identificasse que a empresa contratada seria uma empresa de fachada.
Em relação a Tânia Cleia de Sousa Damasceno, Eugênio Betanho e Rogério Zeferino Torres, o auditor considerou que seus nomes deveriam ser excluídos da relação processual, em razão das evidências de que teriam sido incluídos de forma fraudulenta no quadro societário da empresa Êxito Construções e Empreendimentos Ltda.
O Diretor da unidade instrutora divergiu em parte do encaminhamento proposto pelo auditor, concordando apenas com a exclusão processual dos três responsáveis nomeados de forma fraudulenta como sócios da empresa de fachada. Quanto às teses de prejuízo ao contraditório e à ampla defesa e de prescrição, o dirigente apresentou uma sequência de atos que demostram a apuração das irregularidades desde a época da execução do contrato de repasse até a citação dos responsáveis nesta TCE, destacando não ter transcorrido mais de dez anos entre a prestação de contas e o ato que ordenou as citações.
O Diretor ressaltou ainda o contexto em que usualmente são realizadas as contratações de empresas de fachada, conforme revelado em diversas investigações policiais. Nesse sentido, avaliou ser pertinente a responsabilização de todos os demais agentes envolvidos na contratação, na gestão dos recursos e na execução do objeto do contrato de repasse, propondo julgar irregulares as contas de Acilon Gonçalves Pinto Júnior, Marleyane Gonçalves Lobo de Farias, Claudiana Barbosa de Almeida, Raimundo Morais Filho e da empresa Êxito Construções e Empreendimentos Ltda., imputando-lhes débito e multa. Propôs ainda inabilitar os responsáveis para o exercício de cargo em comissão ou função de confiança no âmbito da Administração Pública Federal por cinco anos.
A proposta do Diretor foi acompanhada na íntegra pelo Secretário da unidade e pelo Ministério Público de Contas.
***
Corroboro as análises empreendidas pelo Diretor da unidade instrutora, as quais contaram com a anuência do Secretário e do Ministério Público junto ao TCU, razão pela qual incorporo os fundamentos apresentados às minhas razões de decidir, exceto quanto a um pontual ajuste de responsabilização que discorro mais adiante neste voto.
Registro inicialmente que o presente caso é muito similar ao tratado no TC Processo 013.280/2017-1, de minha relatoria, visto que ambos cuidam de contratos celebrados pelo município de Eusébio/CE com a empresa Êxito Construções e Empreendimentos Ltda., decorrentes da concorrência 2006.09.21.0001 (estes autos tratam das obras referentes ao Lote 2, enquanto o TC Processo 013.280/2017-1 teve como objeto as obras do Lote 1) . Nesse sentido, busca-se manter a coerência do julgamento destes autos com o que já foi decidido por este Tribunal no Acórdão 2584/2021-TCU-Plenário, naquilo que for cabível.
Rememoro que as apurações promovidas pela CGU em apoio à Polícia Federal no âmbito da Operação Gárgula evidenciaram que a empresa Êxito Construções e Empreendimentos Ltda. fazia parte de um grupo de empresas com vínculos entre si que atuavam sistematicamente com o objetivo de fraudar licitações em municípios do estado do Ceará (peças 3 e 35) . Além disso, o insucesso das equipes da CGU em localizar a empresa em quaisquer dos seus endereços cadastrados levou à conclusão de que se tratava de empresa de fachada.
Tais fatos justificam a constatação de ocorrência de dano ao erário, pelo rompimento do nexo causal entre os recursos públicos federais e a obra executada, impedindo a comprovação da regular utilização dos recursos públicos, conforme farta jurisprudência deste Tribunal (p. ex. Acórdão 802/2014-TCU-Plenário, 4.703/2014-TCU-Primeira Câmara, 6.986/2014-TCU-Primeira Câmara, 2.246/2015-TCU-Primeira Câmara e 758/2015-TCU-Plenário) . Ressalta-se que a verificação de que as obras foram executadas em nada altera a configuração do débito, visto que se desconhece a origem dos recursos empregados na consecução do objeto e, noutro lado, não se pode aferir a destinação dos recursos recebidos pela empresa fictícia.
Sendo assim, a empresa contratada, beneficiária dos pagamentos sem que tenha havido a comprovação de que foi responsável pela execução das obras deve ter suas contas julgadas irregulares e ser condenada a ressarcir o débito, assim como seu sócio de fato, Raimundo Morais Filho, em razão da desconsideração da personalidade jurídica operada por meio do Acórdão 3472/2019-TCU-Primeira Câmara. Considerando que ambos foram revéis, não há o que se aproveitar em suas defesas.
O ex-prefeito, Acilon Gonçalves Pinto Júnior, alegou que teria ocorrido a prescrição; que não teria qualquer participação na contratação e na execução das obras, as quais seriam de responsabilidade da comissão permanente de licitação e da secretaria municipal; que somente poderia ser responsabilizado em caso de dolo ou erro grosseiro; que as obras teriam sido concluídas e sua prestação de contas aprovada pela Caixa, inexistindo dano ao erário; e que em caso similar no Tribunal o prefeito não teria sido responsabilizado.
Em relação à prescrição para fins de ressarcimento e à evolução da jurisprudência do Supremo Tribunal Federal (STF) acerca do tema, especialmente no tocante à aplicação do RE 636.886/AL (Tema 899 da repercussão geral) ao presente caso, limito-me a registrar o que restou consignado pelo relator, Ministro Alexandre de Moraes:
"Os argumentos acima elencados conduzem à conclusão no sentido de que a pretensão executória de título executivo proveniente de decisão do TCU da qual resulte imputação de débito ou multa é prescritível; e, portanto, a ela se aplica o prazo prescricional da Lei de Execução Fiscal.
Nenhuma consideração houve acerca do prazo para constituição do título executivo, até porque esse não era o objeto da questão cuja repercussão geral foi reconhecida no Tema 899, que ficou adstrito, como sobejamente já apontado, à fase posterior à formação do título.
Reitere-se: Após a conclusão da tomada de contas, com a apuração do débito imputado ao jurisdicionado, a decisão do TCU formalizada em acórdão terá eficácia de título executivo e será executada conforme o rito previsto na Lei de Execução Fiscal (Lei 6.830/1980) , por enquadrar-se no conceito de dívida ativa não tributária da União, conforme estatui o art. 39, § 2º, da Lei 4.320/1964." (grifos acrescidos) 
Ou seja, a própria Suprema Corte deixou claro que o RE 636.886/AL não se aplica aos processos de controle externo. Sendo assim, muito embora o responsável tenha aduzido diferentes teses para defender a ocorrência da prescrição, mantém-se o entendimento consolidado pelo TCU no sentido de considerar imprescritíveis as ações de ressarcimento ao erário. Cito, nesse sentido, recentes julgados deste Tribunal: Acórdão 239/2022-TCU-Plenário, 210/2022-TCU-Plenário, 200/2022-TCU-Plenário, 846/2022-TCU-Primeira Câmara, 544/2022-TCU-Primeira Câmara e 485/2022-TCU-Segunda Câmara.
Em relação à pretensão punitiva para fins de aplicação de multa do art. 57 da Lei 8.443/1992, também não se verifica ter ocorrido a prescrição à luz do entendimento do Acórdão 1441/2016-TCU-Plenário.
No caso de convênios e instrumentos congêneres, a jurisprudência tem considerado o termo inicial para contagem do prazo decenal de prescrição a data limite para entrega da prestação de contas ou a data da efetiva entrega antecipada (Acórdão 5130/2017-TCU-Primeira Câmara, 3.749/2018-TCU-Segunda Câmara, 2.278/2019-TCU-Primeira Câmara, 9.369/2020-TCU-Primeira Câmara e 2.096/2021-TCU-Plenário) . Considerando que a prestação de contas do Contrato de Repasse 0179.824-20 foi recebida antecipadamente em 31/08/2011 e que os atos que ordenaram a citação dos responsáveis foram expedidos em 12/02/2019 (Despacho à peça 39) e em 30/4/2019 (Acórdão 3472/2019-TCU-Primeira Câmara) , não transcorreram mais de dez anos.
Tampouco deve ser acolhida a alegação de prejuízo ao contraditório e à ampla defesa, conforme já refutado pelo Diretor da unidade instrutora em seu pronunciamento. Acrescenta-se, ainda, que eventual prejuízo à ampla defesa deve ser efetivamente comprovado, e não alegado com base no mero transcurso do tempo.
Quanto à responsabilidade do ex-prefeito, valho-me da análise já realizada por ocasião da expedição do Acórdão 2584/2021-TCU-Plenário, transcrita em parte a seguir (grifos do original) :
"18. Reputo, ademais, que está adequadamente delineada a responsabilidade do Prefeito, não havendo como acolher o argumento de que não seria responsável em virtude de delegação a subordinados. 
19. No caso de mandatários municipais, a regra basilar adotada por este Tribunal, de fundo constitucional, é a responsabilização pessoal do chefe do executivo municipal e signatário do ajuste, pois, ainda que a execução dos recursos federais seja conduzida por auxiliares vinculados, esse aspecto não afasta a responsabilidade primária do alcaide (v.g. Acórdão 1240/2021-TCU-Plenário, relator Ministro-Substituto Augusto Sherman Cavalcanti, revisor Ministro Benjamin Zymler; Acórdão 3161/2016-TCU-Plenário, relatora Ministra Ana Arraes; e Acórdão 2603/2011-TCU-Plenário, relator Ministro Walton Alencar Rodrigues) .
20.	 Tampouco cabe invocar inocorrência de dolo ou erro grosseiro, visto que o caso em análise trata de responsabilização por fraude cometida em contexto coordenado de ações criminosas destinadas a lesar o erário, com desdobramentos nas esferas policial e criminal. As disposições legais trazidas na defesa dirigem-se à segurança de gestores que buscaram, em última análise, a boa e regular execução dos recursos públicos, mas incorreram em falhas pontuais.
 (...) 
28.	 Nessa quadra de argumentação, é fundamental se socorrer da jurisprudência do TCU em processos que trataram da Operação Gárgula, visto que as condenações dependeram em grande medida da natureza da responsabilidade e conduta de cada agente arrolado em cada caso concreto.
29.	 Em relação às empresas envolvidas, as constatações retratam um padrão já conhecido por este Tribunal, em que um conjunto de contratadas, sem qualquer estrutura para executar os serviços, se revezava na participação em licitações de prefeituras do interior do Ceará. Em depoimentos colhidos no inquérito policial promovido pela Polícia Federal, constatou-se que as obras ficavam, na realidade, sob responsabilidade de pequenos empreiteiros, mestres de obras e pedreiros, todos moradores dos próprios municípios, ou ainda a cargo de funcionários das prefeituras. Não há, portanto, dúvidas, na jurisprudência, quanto à condenação das contratadas.
30.	 Com relação às pessoas físicas, regra geral, esta Corte entende pela necessária responsabilidade dos prefeitos municipais, dos quais são exemplos os Acórdão 1240/2021-TCU-Plenário (relator Ministro-Substituto Augusto Sherman Cavalcanti, revisor Ministro Benjamin Zymler) , 2.250/2019-TCU-Plenário (relator Ministro-Substituto Augusto Sherman Cavalcanti) , 2.800/2019-TCU-Plenário (relator Ministro-Substituto Marcos Bemquerer) e 2.333/2014-TCU-Segunda Câmara (relator Ministro-Substituto André Luís de Carvalho) .
 (...) 
37.	 Especificamente em relação ao Prefeito Acilon Gonçalves Pinto Júnior, não se pode perder de vista decisão proferida por esta Corte por meio do Acórdão 1240/2021-TCU-Plenário, em sessão de 3/6/2021 (relator Ministro-Substituto Augusto Sherman Cavalcanti, revisor Ministro Benjamin Zymler) , cujo processo cuidou de TCE decorrente da ausência do nexo de causalidade entre os recursos repassados e as despesas efetuadas no âmbito de contrato de repasse entre o Município de Eusébio/CE e o então Ministério das Cidades, destinado à execução de serviços de pavimentação em pedra tosca, também objeto da Operação Gárgula.
38.	 Referido decisum, enriquecido pelas considerações do nobre revisor, contém interessante debate sobre os posicionamentos desta Corte nos casos da Operação Gárgula. 
39.	 No que importa para o deslinde do presente processo, registro que, em caso de quebra do liame entre os recursos repassados e as obras executadas, conforme já fiz registrar, a regra geral adotada por esta Corte é a imputação de débito em relação à totalidade dos recursos empregados, sendo exceção o afastamento da responsabilidade dos agentes em casos específicos.
40.	 Nessa toada, ainda que os elementos de prova mencionados no Acórdão 1240/2021-TCU-Plenário não tenham sido carreados para esta TCE e não constituam elemento destes autos, não se pode ignorar a constatação, registrada na referida decisão, de que o Prefeito de Eusébio/CE detinha pleno conhecimento da situação factual dos contratos de repasse e das contratadas pelo município à época, conforme informações coligidas pela Polícia Federal e bastante reforçadas pelo Voto do revisor, Ministro Benjamin Zymler.
41.	 Mais recentemente, por meio do Acórdão 2375/2021-TCU-Plenário, proferido em sessão de 29/9/2021 (relator Ministro Raimundo Carreiro) , o Tribunal se debruçou novamente sobre a responsabilidade do Prefeito de Eusébio/CE em relação aos ajustes compreendidos pela Operação Gárgula.
42.	 Da decisão, restou absolutamente corroborado que Acilon Gonçalves Pinto Júnior detinha conhecimento do esquema fraudulento entre empresas de fachada e o Município de Eusébio, então em curso, de forma que se torna inviável aplicar o excepcional afastamento da responsabilidade primária do chefe do Poder Executivo Municipal, visto que, além de os autos não comportarem evidência que lhe dê suporte, decisões desta Corte, envolvendo o responsável e o mesmo esquema fraudulento, caminham em sentido diametralmente oposto.
43.	 Esse contexto apenas confirma o correto encaminhamento destes autos, isto é, pela necessária responsabilidade do Prefeito municipal."
Acerca dos argumentos de que a obra teria sido executada e que, em situação similar, o prefeito não teria sido responsabilizado, acolho a análise já transcrita no relatório que antecede este voto, cabendo refutá-los.
A responsável Marleyane Gonçalves Lobo de Farias, então Secretária do Trabalho e Ação Social, também alega ter ocorrido a prescrição e que as obras teriam sido totalmente executadas, questões já enfrentadas neste voto. Alega ainda que a responsabilidade pela contratação seria da comissão de licitação e a responsabilidade pela execução seria do fiscal do contrato.
Quanto a esses últimos argumentos, cabe registrar que a responsável foi quem homologou a licitação e assinou o contrato com a empresa de fachada. Portanto, deveria ter supervisionado os atos da comissão de licitação, assegurando-se da lisura da contratação. Ademais, conforme casos análogos apreciados por este Tribunal referentes à Operação Gárgula, a regra tem sido a responsabilização dos secretários municipais e prefeitos, seguindo o entendimento de que a viabilização das fraudes não seria possível sem a participação desses agentes (Acórdão 242/2021-TCU-Plenário, 668/2020-TCU-Plenário, 2.250/2019-TCU-Plenário, 2.101/2019-TCU-Plenário, 988/2019-TCU-Plenário, 7.197/2018-TCU-Segunda Câmara, 2.818/2017-TCU-Plenário) .
Sendo assim, julgo que Acilon Gonçalves Pinto Júnior e Marleyane Gonçalves Lobo de Farias devem ter suas contas julgadas irregulares, imputando-lhes o débito apurado, solidariamente à empresa Êxito Construções e Empreendimentos Ltda. e a Raimundo Morais Filho, bem como aplicando-lhes a multa prevista no art. 57 da Lei 8.443/1992.
Quanto aos sócios de direito da empresa contratada, acompanho as propostas de excluir da relação processual os responsáveis Eugênio Betanho, Rogério Zeferino Torres e Tânia Cleia de Sousa Damasceno, considerando que demonstraram terem sido incluídos irregularmente na sociedade, conforme evidenciado por perícias grafotécnicas do Núcleo de Perícias Documentoscópica e Contábil da Secretaria de Segurança Pública e Defesa Social do Estado do Ceará.
Ainda neste ponto, divirjo da análise da unidade instrutora e proponho também a exclusão processual de Claudiana Barbosa de Almeida, outra responsável que figurou no quadro societário da empresa Êxito Construções e Empreendimentos Ltda. entre 26/8/2005 e 31/07/2008. Embora a responsável não tenha apresentado documentos que comprovem a sua inclusão irregular na sociedade, entendo que sua situação é análoga aos demais sócios formalmente registrados para a empresa. Assim, guardando coerência com a decisão proferida pelo Tribunal por meio do Acórdão 2584/2021-TCU-Plenário, julgo que Claudiana Barbosa de Almeida também deva ser excluída da relação processual.
Por fim, diante da gravidade dos fatos narrados, acompanho a proposta de inabilitar Acilon Gonçalves Pinto Júnior, Marleyane Gonçalves Lobo de Farias e Raimundo Morais Filho para o exercício de cargo em comissão ou função de confiança no âmbito da Administração Pública por cinco anos, em linha com outros julgados desta Corte que trataram da Operação Gárgula (p. ex. Acórdão 1240/2021-TCU-Plenário, 988/2019-TCU-Plenário, 832/2019-TCU-Plenário, 314/2017-TCU-Plenário e 2.816/2017-TCU-Plenário) . 
	Ante o exposto, voto por que o Tribunal adote o Acórdão que ora submeto à deliberação deste Colegiado.
TCU, Sala das Sessões, em 16 de março de 2022.
Ministro BRUNO DANTAS 
Relator